ACORDAO-COMPLETO-2341908

ACÓRDÃO 3730/2019 ATA 15/2019 - PRIMEIRA CÂMARA

VISTOS, relatados e discutidos estes autos de embargos de declaração opostos ao Acórdão 4428/2018-TCU-Primeira Câmara, 
ACORDAM os Ministros do Tribunal de Contas da União, reunidos em sessão da 1ª Câmara, ante as razões expostas pelo relator, em:
9.1. nos termos dos arts. 32, inciso II, e 34 da Lei 8.443/1992, conhecer dos presentes recursos;
9.2. quanto ao mérito, negar-lhes provimento, mantendo inalterados os termos do acórdão recorrido;
9.3. dar ciência aos recorrentes e à Agência Nacional de Vigilância Sanitária acerca do teor desta deliberação; e
9.4. encaminhar os autos à Secretaria de Recursos deste Tribunal (Serur) para análise de admissibilidade do recurso de reconsideração interposto pela sra. Maria da Graça Sant'Anna Hofmeister (peça 139 - R1) contra o Acórdão 4428/2018-TCU-Primeira Câmara.

Embargos de declaração opostos contra decisão que julgou irregulares as contas e imputou débito aos responsáveis em razão de dano decorrente de concessão de passagens e diárias em deslocamentos no âmbito da Anvisa.

Primeira Câmara

3. Recorrentes: Galdino Guttmann Bicho (XXX.935.197-XX); Franklin Rubinstein (XXX.596.877-XX); e Pedro Jose Baptista Bernardo (XXX.859.767-XX)

13.1. Ministros presentes: Walton Alencar Rodrigues (Presidente), Benjamin Zymler (Relator), Bruno Dantas e Vital do Rêgo.
13.2. Ministro-Substituto presente: Weder de Oliveira.

ACORDAO-COMPLETO-2471894

Acórdão 8773/2021 - Primeira Câmara

ACORDAO-COMPLETO-2411467

Acórdão 4008/2021 - Primeira Câmara

JOSÉ CARLOS DE OLIVEIRA MARQUES

TRF-1

PEDRO JOSE BAPTISTA BERNARDO

PEDRO JOSE BAPTISTA BERNARDO E OUTROS

BENJAMIN ZYMLER

Ministro Benjamin Zymler

Adoto como relatório, com alguns ajustes de forma, a instrução lavrada no âmbito da Secretaria de Controle Externo da Saúde (SecexSaúde) , acostada à peça 250:
"INTRODUÇÃO
Nessa fase processual, em cumprimento ao despacho de peça 230, analisam-se os Embargos de Declaração opostos por três (Franklin Rubinstein, Galdino Guttmann Bicho e Pedro José Baptista Bernardo) dos onze responsáveis em face do Acórdão 4428/2018-TCU-Primeira Câmara, da relatoria do Ministro Benjamin Zymler (peça 112) , os quais tiveram suas contas julgadas irregulares e foram condenados em débito no âmbito da tomada de contas especial em epígrafe, decorrente de prejuízo verificado na concessão de passagens e diárias em deslocamentos no âmbito da Anvisa. 
HISTÓRICO
2.	A tomada de contas especial em apreço foi instaurada pela Agência Nacional de Vigilância Sanitária (Anvisa) em desfavor de onze responsáveis - Sr. Antônio Carlos da Costa Bezerra, Sr. Franklin Rubinstein, Sr. Galdino Guttmann Bicho, Sr. Marcelo Azalim, Sra. Maria da Conceição Fernandes Soares, Sra. Maria da Graça Sant'Anna Hofmeister, Sra. Maria Goretti Martins de Melo, Sra. Mirtes Peinado, Sr. Moysés Diskin, Sra. Nur Shuqaira Mahmud Said Abdel Qader Shuqair e Sr. Pedro José Baptista Bernardo -, à época dos fatos servidores da referida agência reguladora, em razão de prejuízo decorrente da concessão de passagens e diárias em deslocamentos realizados no exercício de 2002, nos quais não restou comprovado o interesse da Administração (as viagens ocorreram, em regra, durante finais de semana e com destino às cidades de origem dos servidores) .
3.	A TCE foi apreciada por meio do Acórdão 4428/2018-TCU-Primeira Câmara, da relatoria do Ministro Benjamin Zymler (peça 112) . Na ocasião, todos os responsáveis acima listados tiveram suas contas julgadas irregulares (subitem 9.1) ; foi autorizado o pagamento da dívida de forma parcelada, caso assim quisessem (subitem 9.2) ; foi autorizado o desconto das dívidas na remuneração de três responsáveis, por possuírem vínculo com o serviço público (subitem 9.4) , e a cobrança judicial das dívidas (subitem 9.5) . Não foram aplicadas multas aos responsáveis em virtude da prescrição da pretensão punitiva, a teor do Acórdão 1146/2016-TCU-Plenário, da relatoria do Ministro Benjamin Zymler.
4.	Notificados da deliberação, Maria da Graça Sant'Anna Hofmeister interpôs recurso de reconsideração (peça 139) em face do Acórdão 4428/2018-TCU-Primeira Câmara. Como dito na introdução, outros três responsáveis opuseram embargos de declaração contra o aludido acórdão, a saber: Galdino Guttmann Bicho (peça 157) , Franklin Rubinstein (peça 158) e Pedro José Baptista Bernardo (peça 162) .
5.	Conforme despacho de peça 230, após conhecer dos embargos de declaração, o Relator determinou o envio dos autos a esta unidade técnica para os seguintes fins:
'Ato contínuo, solicito a manifestação da SecexSaúde acerca do reflexo, no Acórdão 1600/2017-TCU-Plenário, das alegações aduzidas pelos embargantes. 
Com fulcro no art. 56 da Resolução TCU 259/2014, restituo os autos à unidade técnica para instrução de mérito.'
EXAME TÉCNICO
6.	Antes que se proceda à análise das razões invocadas pelos responsáveis nos embargos opostos, fazem-se os seguintes registros:
a)	na fase do contraditório, devidamente citados, Antônio Carlos da Costa Bezerra, Maria da Conceição Fernandes Soares e Nur Shuqaira Mahmud Said Abdel Qader Shuqair, em síntese, limitaram-se a comprovar o recolhimento do valor; os demais ofereceram alegações de defesa e, em breve resumo, buscaram justificar e relacionar suas respectivas viagens às atribuições profissionais desenvolvidas junto à Anvisa; e
b)	notificados do Acórdão 4428/2018-TCU-Primeira Câmara por meio dos expedientes de peças 117-127, alguns responsáveis requereram parcelamento da dívida, o que restou autorizado, e os pagamentos vêm sendo efetuados, consoante expedientes de peças 133, 138, 141, 148, 156, 160, 163, 167-213, 215-229. 
Exame de admissibilidade
7.	Registre-se que o Relator, após conhecer dos embargos apresentados pelos responsáveis, determinou o retorno dos autos para manifestação 'acerca do reflexo, no Acórdão 1600/2017-TCU-Plenário, das alegações aduzidas pelos embargantes'.
8.	Quanto à admissibilidade dos embargos:
8.1 Galdino Guttmann Bicho (R2) : estão preenchidos os seguintes requisitos: legitimidade, tempestividade (ciência em 28/5 - peça 142 - e oposição dos embargos em 7/6/2018) e interesse. No tocante ao requisito adequação, conforme abordado adiante, o embargante não apontou especificamente omissão, obscuridade ou contradição no acórdão que pretendeu embargar. Todavia, dado o conhecimento do recurso pelo Relator dos autos e considerando o princípio do formalismo moderado, propõe-se o conhecimento dos embargos de declaração opostos;
8.2 Franklin Rubinstein (R3) : estão preenchidos os seguintes requisitos: legitimidade, tempestividade (ciência em 28/5 - peça 150 - e oposição dos embargos em 7/6/2018) e interesse. No tocante ao requisito adequação, conforme abordado adiante, o embargante não apontou especificamente omissão, obscuridade ou contradição no acórdão que pretendeu embargar. Todavia, dado o conhecimento do recurso pelo Relator dos autos e considerando o princípio do formalismo moderado, propõe-se o conhecimento dos embargos de declaração opostos; e
8.3 Pedro José Baptista Bernardo (R4) : estão preenchidos os seguintes requisitos: legitimidade, tempestividade (ciência em 29/5 - peça 159 - e oposição dos embargos em 8/6/2018) e interesse. No tocante ao requisito adequação, o embargante apontou contradição no acórdão que pretendeu embargar, muito embora essa pretensa contradição estivesse esclarecida na própria deliberação. Todavia, dado o conhecimento do recurso pelo Relator dos autos e considerando o princípio do formalismo moderado, propõe-se o conhecimento dos embargos de declaração opostos.
9.	De outro lado, como a decisão embargada é o Acórdão 4428/2018-TCU-Primeira Câmara e houve referência a "reflexo, no Acórdão 1600/2017-TCU-Plenário, das alegações aduzidas pelos embargantes", fez-se pesquisa nos sistemas do Tribunal a fim de se saber a que se referia esse último acórdão. Observou-se que não há coincidência dos objetos, mesmo expandindo-se a pesquisa para os colegiados da Primeira e Segunda Câmaras desta Corte. Acredita-se que houve erro material na referência feita e a análise adiante tomará por referência o acórdão que julgou a tomada de contas especial - Acórdão 4428/2018-TCU-Primeira Câmara -, que é a deliberação contra a qual se insurgem os embargantes.
Embargos de declaração opostos por Galdino Guttmann Bicho (R2 - peça 157) 
Nulidade da decisão proferida
10. Afirmando as situações em que é cabível a oposição de embargos de declaração, o responsável aduz que o faz tempestivamente, vez que respeitado o prazo de dez dias, com base nos arts. 277 e 297, parágrafo único, do RI/TCU. Solicitou a concessão de efeitos suspensivos aos embargos de modo a sobrestar os efeitos do Acórdão 4428/2018-TCU-Primeira Câmara.
11. O responsável aduz que não foi intimado do julgamento que culminou na deliberação retromencionada, o que teria impedido a presença de seus procuradores constituídos à sessão de julgamento a fim de acompanhar a realização do ato e fazer sustentação oral.
12. Anota que, se a intimação tivesse ocorrido, permitir-se-ia a apresentação de memorial com algum elemento novo ou complementar, além da produção de defesa oral, abrindo-se oportunidade para esclarecimentos aos demais julgadores presentes à sessão, com escopo de influenciar na decisão final. 
13. Afirmou que essa lacuna infringiu princípios relacionados à ampla defesa previstos no art. 5º, incisos LIV e LV, da CF/88. Pondera que o art. 168 do RI/TCU também proporciona esse direito aos responsáveis nos processos conduzidos neste Tribunal. Mencionou outros dispositivos do RI/TCU e da Lei Orgânica do Tribunal que prescrevem a necessária ciência dos responsáveis dos atos realizados por esta Corte de Contas. Adicionou que o art. 26 da lei que regula o processo administrativo no âmbito da Administração Pública Federal (Lei 9.784/1999) , de aplicação subsidiária no TCU, também seguiria essa trilha do contraditório e da ampla defesa.
14. Assim, consignou que 'não restam dúvidas de que a parte habilitada aos autos não pode ser considerada intimada por simples publicação do ato no Diário Oficial da União, sob pena de nulidade da intimação' - peça 157, p. 4.
15. Considera que, ao não respeitar os critérios de intimação e facultar ao embargante o acompanhamento e manifestação durante o julgamento que gerou o acórdão ora embargado, ter-se-ia tornado absolutamente nula a decisão embargada, o que poderia ser arguido neste momento processual.
16. Indicou precedentes do STF (Recurso em Habeas Corpus RHC 85443/SP. Rel. Min. Sepúlveda Pertence. Órgão Julgador: Primeira Turma. DJ: 13/5/2005 e Habeas Corpus 841 45/R5. Rel. Min. Marco Aurelio. Órgão Julgador: Primeira Turma. DJ: 27/8/2004) e do STJ (HC 23964/SP, relator Ministro Paulo Medina, publicado no DJ de 1/7/2004, p. 279; RMS 15168/BA, relator Ministro Gilson Dipp, publicado no DJ de 28/10/2003. p. 303; EDCL no RESP 496535/RS, relator Ministro José Arnaldo da Fonseca, publicado no DJ de 01/2/2005, p. 595 - peça 157, p. 5-7) para corroborar a necessidade de intimação da sessão de realização do julgamento, sob pena de nulidade.
17. Em função do exposto, aduziu que 'impõe-se, desse modo, o reconhecimento da nulidade da decisão proferida, eis que se deu em sessão de julgamento da qual não foi intimado o Embargante, suprimindo-se a devida oportunidade de manifestação garantida pela Constituição Federal de 1988 e pela legislação citada'.
18. Caso seja rejeitada a arguição de nulidade da decisão embargada, o responsável fez considerações em um grande tópico nominado 'da cobrança indevida dos valores em questão', dividido em sete subtópicos, discriminados em pontos adiante desta instrução. 
19. Ao final desse bloco de argumentações de sua defesa, o embargante requereu
'o recebimento dos presentes embargos declaratórios no efeito suspensivo (§ 3° do artigo 287 do Regimento Interno do TCU) , bem como o seu provimento, a fim de que seja decretada a nulidade do Acórdão Embargado, em virtude de cerceamento de defesa, por ausência de intimação do Embargante sobre o julgamento dos pedidos da defesa, devendo ser marcada outra data de julgamento, com prévia intimação.' 
Análise
20. Inicialmente, admitidos os embargos, a consequência é o efeito suspensivo para cumprimento do acórdão embargado e para interposição dos demais recursos previstos no Regimento Interno do TCU, consoante dicção do art. 287, § 3º, do RI/TCU.
21. Não merece prosperar a insurgência do responsável quanto à nulidade do acórdão. Embora estejam corretos as premissas, os normativos legais e os julgados referenciados pelo embargante, vê-se claramente que eles não se aplicam ao caso concreto, conforme se demonstra adiante.
22. De há muito é pacífica a jurisprudência do Tribunal no sentido de que a não intimação do responsável acerca da data de apreciação de seu processo no TCU não implica cerceamento de defesa, haja vista que a publicação da pauta de julgamentos no Diário Oficial da União confere publicidade ao ato processual e permite a participação dos interessados na sessão de julgamento. 
23. A processualística relacionada a pautas no Tribunal de Contas da União é regulada no art. 141 e parágrafos de seu Regimento Interno. Em resumo, a publicação das pautas das sessões nos órgãos oficiais e sua disponibilização no Portal do TCU na internet deverá se dar em até quarenta e oito horas antes da sessão (art. 141, § 3º) . O § 4º do citado artigo ainda estipula que a divulgação da pauta ou de seu aditamento no Portal do TCU na internet e em excerto do Boletim do Tribunal de Contas da União, com a antecedência de até quarenta e oito horas da Sessão, suprirá a ausência de publicação nos órgãos oficiais.
24. Nesse sentido, citam-se os seguintes Acórdão 122/2007-TCU-Primeira Câmara, da relatoria do Ministro Marcos Vinicios Vilaça; 2.262/2007-1ª Câmara, da relatoria do Ministro Aroldo Cedraz; 1.251/2012-Plenário, da relatoria do Ministro-Substituto Weder de Oliveira; 4.619/2012-1ª Câmara, da relatoria do Ministro Walton Alencar Rodrigues; 5.300/2013-2ª Câmara, da relatoria do Ministro-Substituto André Luís de Carvalho; 2.361/2013-Plenário, da relatoria do Ministro Walton Alencar Rodrigues; 4.488/2013-2ª Câmara, da relatoria do Ministro Aroldo Cedraz; 1.108/2014-2ª Câmara, da relatoria do Ministro José Jorge; 751/2015-Plenário, da relatoria do Ministro José Múcio Monteiro; 1.409/2017-Plenário, da relatoria do Ministro Walton Alencar Rodrigues; e 6.101/2017-2ª Câmara, da relatoria do Ministro Augusto Nardes. 
25. Tal entendimento encontra amparo, inclusive, em deliberações do Supremo Tribunal Federal, de que é exemplo a proferida em sede de Agravo Regimental em Mandado de Segurança (MS-AgR 26.732/DF, Relatora Ministra Carmen Lúcia) :
'MANDADO DE SEGURANÇA. TRIBUNAL DE CONTAS DA UNIÃO. JULGAMENTO DE RECURSO DE RECONSIDERAÇÃO. INTIMAÇÃO PESSOAL DA DATA DA SESSÃO. DESNECESSIDADE. 
1. Não se faz necessária a notificação prévia e pessoal da data em que será realizada a sessão de julgamento de recurso de reconsideração pelo Tribunal de Contas da União. Ausência de ofensa aos princípios da ampla defesa e do devido processo legal quando a pauta de julgamentos é publicada no Diário Oficial da União. 
2. O pedido de sustentação oral pode ser feito, conforme autoriza o art. 168 do Regimento Interno do Tribunal de Contas da União, até quatro horas antes da sessão. Para tanto, é necessário que os interessados no julgamento acompanhem o andamento do processo e as publicações feitas no Diário Oficial da União. 
3. Agravo regimental ao qual se nega provimento.'
26. Ademais, é obrigação do próprio responsável, se for o caso, ou do causídico constituído, fazer o acompanhamento processual para o exercício das prerrogativas de defesa. No Acórdão 5463/2013-TCU-Primeira Câmara, assim restou assentado no voto do Ministro Relator Walton Alencar Rodrigues:
'Quanto ao requerimento de intimação pessoal da parte quanto à data da sessão de julgamento do processo, não há previsão na legislação desta Corte de Contas dessa forma específica de comunicação processual para a finalidade demandada. Assim, a publicação da pauta de julgamentos no Diário Oficial da União é suficiente para conferir publicidade ao ato processual e permitir a participação de todos na sessão de julgamento, devendo o próprio interessado ou referido causídico promover o devido acompanhamento para exercício de suas prerrogativas de defesa. Esse entendimento, aliás, não ofende o princípio constitucional ligado à defesa, conforme já decidido pelo Plenário do Supremo Tribunal Federal, no Agravo Regimental em Mandado de Segurança MS-AgR 26.732/DF, Relatora Ministra Carmen Lúcia.' [destacou-se]
27. De igual modo, voto balizador de acórdão mais recente, o 1.480/2017-Plenário, da relatoria do Ministro José Múcio Monteiro, consigna que 'cabe aos interessados acompanhar o andamento processual e a publicação feita no DOU, que é suficiente para conferir publicidade ao ato processual e permitir a participação nas sessões do Tribunal'.
28.	 Uma vez que o embargante citou a Lei 9.784/1999 em sua defesa, traz-se excerto de voto que contribui para a análise da pretensão do embargante - pela rejeição - em razão de bem historiar a sequência processual dos feitos no TCU, consoante voto do Acórdão 659/2008-TCU-Plenário, da relatoria do Aroldo Cedraz (os destaques foram acrescidos) : 
'6. Por sua vez, é improcedente a preliminar suscitada, relativa à possível cerceamento de defesa decorrente da ausência de notificação pessoal da data de julgamento do pedido de reexame anteriormente impetrado pela interessada.
7. Em primeiro lugar, porque não houve a alegada violação do art. 22 da Lei 8.443/1992 e do art. 179 do Regimento Interno, já que aqueles dispositivos não estabelecem a obrigatoriedade de notificação pessoal acerca de inclusão de processo em pauta para julgamento.
8. Em segundo lugar, a Resolução TCU 170/2004, que regulamentou a norma regimental em questão, arrolou, em seu art. 2º, quais as comunicações processuais a serem expedidas pelo Tribunal, sem, contudo, expressamente inserir a inclusão em pauta naquele rol.
9. Em terceiro lugar, o § 3º do art. 141 do Regimento Interno já deixa claro a qualquer interessado em processos em andamento nesta Corte que as pautas de julgamento serão divulgadas mediante afixação no edifício-sede, publicação em órgão de divulgação oficial do Tribunal ou no Diário Oficial da União e colocação na página do TCU na Internet. Assim, a inclusão de processo em pauta pode ser facilmente acompanhada por qualquer pessoa, o que torna obrigação dos interessados o acompanhamento do julgamento dos processos que lhes dizem respeito.
10. Em quarto lugar, embora as normas processuais em vigor se apliquem aos processos do TCU, por força do art. 298 do Regimento Interno, essa aplicação é apenas subsidiária. Dessa forma, a alegada aplicação do art. 26 da Lei 9784/1999 não é automática e deve observar as peculiaridades processuais do TCU, onde, como visto, a inclusão em pauta não se inclui entre as comunicações a serem expedidas.
11. Além disso, aquele dispositivo legal fala em "intimação do interessado para ciência de decisão ou efetivação de diligências". Não menciona, como se vê, a inclusão do processo em pauta de julgamento, ato que não é nem decisão, nem diligência.
12. Ainda na seara da aplicação subsidiária de normas processuais ao TCU, é preciso lembrar que o art. 236 do Código de Processo Civil estipula que 'no Distrito Federal e nas Capitais dos Estados e dos Territórios, consideram-se feitas as intimações pela só publicação dos atos no órgão oficial', prescrição essa que, no caso em foco, foi atendida pela publicação da pauta de julgamento no Diário Oficial da União. Além disso, o § 2º do mesmo dispositivo legal estipula a obrigatoriedade de intimação pessoal apenas do Ministério Público, o que dispensa tal modalidade de intimação no tocante a outras pessoas.
13. Também não houve infração ao art. 3º da Lei 9784/1999, já que aquela norma, ao assegurar 'ao administrado o direito de ter ciência da tramitação dos processos administrativos em que tenha a condição de interessado', não diz que tal ciência deve ser dada mediante notificação pessoal. E o aludido direito foi assegurado, nos termos das normas desta Corte, pela publicação da pauta de julgamento no órgão de imprensa oficial.
14.	Por fim, os precedentes judiciais mencionados pela embargante também não se aplicam a esta Corte, pois: ou dizem respeito à intimação da Defensoria Pública, que deve ser pessoal por força do art. 44 da Lei Complementar 80/1994, ou dizem respeito à matéria penal, regida por normas e princípios distintos da matéria administrativa, ou se referem à questão em que a intimação pessoal é exigência de norma interna de Tribunal de Justiça estadual ou, por fim, referem-se a julgamento realizado muito tempo após adiamento de exame de recurso sem indicação de data de novo julgamento, o que não ocorreu no caso em exame, em que a data de novo julgamento foi precisamente indicada na pauta publicada. 
29. De outro lado, à época das alegações de defesa apresentadas (peça 89) em resposta à citação efetivada nos autos, os causídicos nem mesmo sinalizaram na defesa apresentada a intenção de apresentar sustentação oral por ocasião do julgamento. Também não o fizeram até quatro horas antes da sessão realizada em 8/5/2018. 
30. Destaca-se ainda que, conforme instrumentos às peças 86-88, foram inicialmente constituídos pelo responsável Galdino Guttmann Bicho os procuradores José Luis Wagner, OAB/DF 17.183, Luiz Antônio Müller Marques, OAB/DF 33.680 e Valmir Floriano Vieira de Andrade (OAB/DF 26.778) , com substabelecimento posterior, com reserva de poderes, para outros cinco procuradores, sem indicação de que as comunicações e notificações devessem ser direcionadas a um deles especificamente.
31. Consoante se observa na pauta da Primeira Câmara do Tribunal produzida para a sessão de 8/5/2018, publicada no DOU n. 85, Seção 1, p. 81-109, de 4/5/2018, na página 96 da seção citada, constou o processo em apreço com a indicação de dois dos causídicos acima nominados (José Luis Wagner, OAB/DF 17.183 e Luiz Antônio Müller Marques, OAB/DF 33.680) . Portanto, não há nulidade alguma a ser reconhecida.
32. Ante o exposto, propõe-se seja indeferido o requerimento de nulidade. 
Argumentações apresentadas à peça 157, p. 8-34
33. O responsável apresentou um rol de sete tópicos de defesa com o fim de servir de mérito aos Embargos de Declaração a fim de que sejam providos. São eles:
a) inexistência de irregularidades, peça 157, p. 8; 
b) contexto fático de criação da Anvisa, estrutura e propostas, peça 157, p. 8-13; 
c) papel desempenhado pelo réu no dito contexto e funções do órgão sob a gerência dele, peça 157, p. 14-22; 
d) declarações que comprovariam a participação do embargante em reuniões que justificariam as viagens realizadas para a cidade do Rio de Janeiro, peça 157, p. 23; 
e) ilegalidade do procedimento, peça 157, p. 23-26; 
f) violação ao princípio da boa-fé e da presunção de inocência do embargante, peça 157, p. 26-29; e 
g) detração dos princípios da administração pública, peça 157, p. 29-34. 
Análise
34. De pronto, confrontando-se a defesa apresentada pelo responsável em resposta à citação efetuada (peça 89) com a peça objeto de seus embargos, observa-se que, à exceção da parte introdutória, própria de cada peça, e do pedido de nulidade do acórdão embargado feito nos embargos declaratórios (peça 157, p. 2-7) , as razões dos referidos expedientes são as mesmas, conforme se verá adiante.
35. Após o pedido de nulidade do acórdão embargado, analisado nos itens 10-32 desta instrução, desse em ponto em diante da peça, que trata do mérito dos embargos declaratórios, constata-se a identidade do teor das peças dos embargos e da resposta à citação a respeito da cobrança indevida de valores, desdobrada em: inexistência de irregularidades; contexto fático da criação da Anvisa, sua estrutura e propostas; papel desempenhado pelo réu no dito contexto e funções do órgão sob a gerência dele; declarações que comprovariam a participação do embargante em reuniões que justificariam as viagens realizadas para a cidade do Rio de Janeiro; ilegalidade do procedimento; violação ao princípio da boa-fé e da presunção de inocência do embargante; detração dos princípios da administração pública (confronto da peça 89, p. 2-27 com a peça 157, p. 8-34) . A coincidência do teor das peças mencionadas é vista também pelo fato de que nos embargos, embora haja menção a anexos que seriam juntados, esses não acompanharam tal expediente. Referidos anexos constaram somente da resposta à citação (peça 89, p. 28-131) .
36. Isso prova que os embargos declaratórios opostos não cumprem os requisitos para sua finalidade: sanar ponto obscuro, contraditório ou omisso (art. 287, § 1º, do RI/TCU) .
37. Observa-se que o embargante não apontou omissão, obscuridade ou contradição no acórdão que apreciou a TCE. Além do requerimento de nulidade do acórdão embargado - devidamente refutado -, não foram apresentadas razões a indicar as impropriedades/lacunas acima referidas. Em verdade, o conteúdo das razões revela aspecto nitidamente de inconformismo, a exigir recurso de outra espécie. 
38. Os embargos não se prestam à alteração do mérito das decisões atacadas, pois têm por finalidade aclarar ou corrigir os defeitos da deliberação tida por obscura, omissa ou contraditória, nos termos do art. 34, caput, da Lei 8.443/1992.
39. O voto do Acórdão 2059/2011-TCU-Plenário, da relatoria do Ministro Augusto Nardes, aborda a função dos embargos declaratórios:
'2. Como preliminar de mérito, observo que os embargos de declaração são, em regra, recurso integrativo
 ' (...) que objetivam expungir da decisão embargada, o vício da omissão, entendida como aquela advinda do próprio julgado e prejudicial à compreensão de causa, e não aquela que entenda o embargante, ainda mais como meio transverso a impugnar os fundamentos da decisão recorrida.' (STJ, Edcl Resp 351490, DJ 23/09/2002) .
3. Já Elpídio Donizetti, in Curso Didático de Direito Processual Civil, Del Rey, 6ª Ed., Belo Horizonte, 2005, pág. 319, assevera que "embargos de declaração podem ser conceituados como o recurso que visa ao esclarecimento ou à integração de uma sentença ou acórdão", destacando, ainda, que: 'Três são as hipóteses de cabimento dos embargos de declaração: obscuridade, contradição ou omissão.' (pág. 320) .
4. Considerando a jurisprudência e a doutrina citadas, manifesto-me, antecipadamente, pelo não acolhimento dos embargos de declaração em apreciação, vez que todos os argumentos oferecidos pelo recorrente, na essência, tentam rediscutir o mérito dos autos, não sendo a presente espécie recursal a via adequada para tal finalidade.' [destacou-se]
40. É a farta a jurisprudência do Tribunal no sentido de que embargos de declaração não se prestam a rediscutir a matéria objeto de deliberação. O voto da relatora do Acórdão 117/2018-TCU-Segunda Câmara, Ministra Ana Arraes, enumera as situações nas quais os embargos declaratórios não devem ser utilizados:
'2. Preliminarmente, cabe lembrar que a via estreita dos embargos, como registrado pelo ministro Bruno Dantas no voto que fundamentou o Acórdão 2635/2015-TCU-Plenário, deve observar os seguintes critérios: (i) não se prestar nem para rediscussão do mérito, nem para reavaliação dos fundamentos que conduziram à prolação do acórdão recorrido; (ii) a contradição deve estar contida nos termos do inteiro teor da deliberação atacada; (iii) não haver omissão quando a matéria é analisada na instrução da unidade técnica que consta do relatório e integra as razões de decidir do relator; (iv) o julgador não estar obrigado a apreciar todos os argumentos da parte, sendo suficiente que se atenha àqueles bastantes à formação de sua convicção acerca da matéria; e (v) eventual erro de julgamento deve ser corrigido por outra via recursal própria.'
41. Em reforço ao acima dito, trazem-se os seguintes enunciados obtidos da jurisprudência selecionada de deliberações do TCU:
'Os embargos de declaração não se constituem em figura recursal adequada à rediscussão do mérito de questões anteriormente examinadas, devendo o responsável inconformado valer-se do recurso adequado para provocar a reapreciação da matéria.'
 (Acórdão 2249/2017-TCU-Plenário, Relator o Ministro-Substituto Marcos Bemquerer) 
'Embargos de declaração é um recurso de natureza peculiar, cuja fundamentação é vinculada, visto que seu objetivo é estritamente afastar possível omissão, obscuridade ou contradição de determinada deliberação. Logo, esse instrumento não deve servir como meio ilegítimo para rediscussão de mérito, o que representaria, na prática, a possibilidade de repetição de um mesmo recurso, ferindo os princípios da legalidade, da singularidade, da isonomia e da celeridade processual.'
 (Acórdão 7781/2015-TCU-Primeira Câmara, Relator o Ministro José Múcio Monteiro) 
'Em sede de embargos de declaração, questionamentos acerca da valoração das irregularidades que embasaram a condenação implica tentativa de rediscussão ou reexame da matéria, o que não se coaduna com a função integrativa dessa espécie recursal.'
 (Acórdão 2818/2015-TCU-Segunda Câmara, Relator o Ministro Vital do Rêgo) 
'Embargos declaratórios visam tão-somente dissipar eventuais omissões, obscuridades e contradições, sendo inadmissível sua utilização para rediscussão de matéria já objeto de deliberação.'
 (Acórdão 2633/2008-TCU-Primeira Câmara, Relator o Ministro Guilherme Palmeira) 
42. Não obstante não tenha sido apontada omissão, obscuridade ou contradição pelo embargante e, como dito, ele tente, via embargos, rediscutir a matéria, faz-se o cotejo entre, de um lado, os argumentos apresentados na resposta à citação (peça 89) e, de outro lado, a análise efetuada no âmbito da unidade técnica (peça 107, p. 5-7) e a correspondente análise procedida no voto da deliberação embargada (Seção IX, peça 113, p. 7-8) , com o fim de verificar se a totalidade dos argumentos foi abordada e refutada por ocasião da deliberação inicial.
43. Reproduz-se a análise da resposta à citação feita no âmbito desta unidade técnica, até porque nela é resumida os argumentos apresentados pelos responsáveis, os quais, como dito, são os mesmos da peça dos embargos:
'Galdino Guttmann Bicho
 (...) 29. A peça defensiva apresentada pelo Sr. Galdino (peça 89) é extremamente semelhante, quanto aos argumentos de direito, àquela apresentada pelo Sr. Franklin Rubinstein à peça 84 (registre-se que os dois responsáveis nomearam os mesmos patronos) . Assim, haja vista se tratarem de argumentos idênticos aos descritos no parágrafo 21 desta instrução, adota-se o mesmo entendimento exposto nos parágrafos 22 e 23 desta análise para afastá-los, passando-se a analisar, neste momento, as considerações inéditas, a fim de se evitarem repetições desnecessárias:
a) aduziu-se que o responsável, à época dos fatos questionados (exercício de 2002) , ocupava o cargo de Gerente-Geral de Laboratórios de Saúde Pública da Agência Nacional de Vigilância Sanitária e, nesta condição, as viagens ao Rio de Janeiro eram imprescindíveis para o exercício das funções, possuindo o dever funcional de participar de diversas reuniões (peça 89, p. 2) , bem como a coordenação de nove técnicos da Unesco lotados no Instituto Nacional de Controle de Qualidade em Saúde (INCQS) e a confecção e revisão de Procedimentos Operacionais da Rede Brasileira de Laboratórios Analíticos em Saúde (REBLAS) , havendo a necessidade de deslocamento constante à cidade do Rio de Janeiro para a realização das atividades. Foram elencados 24 (vinte e quatro) processos em que o Sr. Galdino atuou na condição de Gerente-Geral (peça 89, p. 8-10) ;
b) citou trecho do Relatório Final do Grupo de Trabalho da Anvisa instituído por meio da Portaria 626/2003, concluindo ser clara a ausência de qualquer irregularidade nos fatos sob exame, sob a justificativa de que havia a necessidade de realização das viagens, tendo por absolutamente descabidos os argumentos desta Corte de Contas (peça 89, p. 13-15) ;
c) apresentou declarações do Sr. Márcio Mendes Biasoli (peça 89, p. 40) e do Sr. Milton Ferreira Filho (peça 89, p. 28) , ambos ex-ocupantes do cargo de diretor da Anvisa, que, de acordo com o patrono do responsável, comprovam a realização de viagens para a cidade do Rio de Janeiro com a finalidade de participação em reuniões profissionais (peça 89, p. 16) . Ademais, fora juntada documentação variada (Requisições de transporte - peça 89, p. 29, 34, 36, 63, 67, 70, 74, 78, 81 e 84; Formulários de Solicitação de viagem - peça 89, p. 30, 35, 37, 64, 68, 71, 76, 79, 82 e 85; Passagens aéreas - peça 89, p. 31, 32, 33, 38, 39, 65, 66, 69, 72, 73, 77, 80, 83, 86 e 87; Correspondências eletrônicas - peça 89, p. 41, 42 e 45; Ofícios - peça 89, p. 46, 49, 50 e 62; e Resumo de Reuniões - peça 89, p. 58-59) ;
d) da mesma forma solicitada na peça defensiva do Sr. Franklin Rubinstein, foi manifestada total discordância com os termos do ofício citatório, requerendo-se o acolhimento da defesa e o posterior arquivamento do feito. Alternativamente, foi solicitado o sobrestamento do presente processo até o trânsito em julgado do processo 2007.34.00.029995-9 (Ação Civil Pública de Ressarcimento ao Erário - Contestação à peça 89, p. 88-122, e Sentença à peça 89, p. 123-131) .
[ANÁLISE]
30. Não foi impugnada, em momento algum, a necessidade de o Sr. Galdino Guttmann Bicho, enquanto Gerente-Geral de Laboratórios de Saúde Pública da Anvisa, de realizar reuniões em locais diversos do Distrito Federal, em decorrência das funções inerentes ao cargo, tornando inócuas as colocações acerca das atividades desempenhadas pelo responsável (item 26.a retro) . Os fatos irregulares tratados nesta TCE dizem respeito a quatorze viagens realizadas pelo Sr. Galdino à cidade do Rio de Janeiro, em finais de semana, sem que fossem apresentadas as razões que justificassem os deslocamentos em dias não úteis, desrespeitando-se o art. 6º, § 3º, do Decreto 343/1991, à época vigente.
31. Por sua vez, as conclusões do Grupo de Trabalho instituído por meio da Portaria 626/2003-Anvisa (Relatório Final à peça 2, p. 17-49) não têm força suficiente a pautar a atuação desta Corte de Contas no caso concreto: este Tribunal não se encontra restrito aos trabalhos da referida apuração interna da Anvisa (neste ponto, vale ressaltar que não foram mencionadas, pelo defendente, as demais apurações empreendidas pela agência reguladora que concluíram pela existência de irregularidades nas viagens realizadas pelo Sr. Galdino, e. g. a Auditoria Operacional - Relatório de 12/12/2003 à peça 1, p. 273-281 - e a Tomada de Contas Especial - Relatório Final à peça 23, p. 246-262) ; e as análises realizadas pelo referido Grupo de Trabalho quanto às viagens realizadas pelo Sr. Galdino Guttmann Bicho são simplórias e não embasadas em qualquer comprovação de atendimento ao interesse público, não tendo sido aferidos quaisquer elementos acerca da motivação dos deslocamentos (resumem-se a cinco linhas em que é asseverado que as viagens foram regulares em razão da necessidade de realizarem-se reuniões técnicas com o INCQS) .
32. Com relação à documentação apresentada na defesa (declarações de ex-diretores da Anvisa informando acerca de reuniões do responsável junto à Fiocruz - peça 89, p. 28 - e ao Controle de Qualidade para Laboratórios de Saúde Ltda. (ControlLab) - peça 89, p. 40 -, realizadas, em sua maioria, nas datas das viagens questionadas nesta TCE; requisições de transporte - peça 89, p. 29, 34, 36, 63, 67, 70, 74, 78, 81 e 84; formulários de solicitação de viagem - peça 89, p. 30, 35, 37, 64, 68, 71, 76, 79, 82 e 85; passagens aéreas - peça 89, p. 31, 32, 33, 38, 39, 65, 66, 69, 72, 73, 77, 80, 83, 86 e 87; correspondências eletrônicas - peça 89, p. 41, 42 e 45; e ofícios - peça 89, p. 46, 49, 50 e 62) , constata-se que não são hábeis a atestar que as viagens foram realizadas sob o manto do interesse público: o responsável se esquiva de apresentar um único documento produzido em decorrência das reuniões, tampouco descreve, com um nível de detalhamento mínimo que permita verificação, os assuntos tratados durante os referidos encontros.
33. Registra-se, a bem da verdade, que foi apresentado um Resumo de Reunião realizada na ControlLab (peça 89, p. 58-59) , entretanto, na data do encontro (19/12/2002) , o Sr. Galdino não se encontrava no Rio de Janeiro, conforme se deflui da análise da PCD 016169 (peça 20, p. 61-63) e da relação dos participantes da Anvisa (peça 89, p. 59) , podendo-se asseverar que o responsável deslocara-se àquela cidade, partindo de Brasília/DF, somente no dia seguinte (20/12/2002) . Desta forma, o documento não se presta a atestar qualquer dos deslocamentos questionados nesta Tomada de Contas Especial.
34. Adotando-se o mesmo entendimento disposto nos parágrafos 25 a 27 desta instrução - não se constata a boa-fé na conduta do Sr. Galdino Guttmann Bicho, tampouco é passível de acolhimento o sobrestamento solicitado pelo patrono do responsável (peça 89, p. 27) - cumpre este Tribunal proferir, desde logo, julgamento de mérito pela irregularidade das contas, nos termos previstos no art. 202, § 6º, do Regimento Interno do Tribunal de Contas da União (RI/TCU) , com a imputação do débito atualizado monetariamente e com a incidência dos juros de mora, de acordo com o art. 202, § 1º, do RI/TCU.'
44. Além da análise acima transcrita, houve remissão a pontos da instrução (ao parágrafo 21, alíneas 'a' a 'e' - peça 107, p. 4-5) que resumiram os demais tópicos (inexistência de irregularidades; contexto da criação da Anvisa e estrutura; necessidade de prévia ação judicial para se proceder ao ressarcimento ao Erário; detração dos princípios norteadores da conduta administrativa; e sobrestamento do processo até que houvesse o trânsito em julgado do processo 2007.34.00.029992-8, que trata de Ação Civil Pública de Ressarcimento ao Erário) , porquanto a peça defensiva apresentada pelo Sr. Galdino era extremamente semelhante, quanto aos argumentos de direito, àquela apresentada pelo Sr. Franklin Rubinstein à peça 84 - pelo fato de ambos terem nomeado o mesmo patrono à época. A respectiva análise constou dos parágrafos 22-26 da referida instrução. Aproveitou-se a análise relacionada a um responsável para o outro, porquanto idênticas naqueles casos.
45. Por ocasião da deliberação, assim se pronunciou o relator (Seção IX do voto de peça 113) : 
' (...) 56. O sr. Galdino Guttmann Bicho, então chefe da unidade de medicamentos controlados, similares, fitoterápicos e isentos, foi ouvido em decorrência da realização de quatorze viagens, em finais de semana, com os custos suportados pela Anvisa e sem que houvesse comprovação do interesse público. O valor impugnado, atualizado monetariamente até 3/5/2016, data da citação, é de R$ 30.058,63 (peça 31) .
57. Como observou a unidade técnica, a defesa apresentada por este responsável é bastante semelhante àquela apresentada pelo sr. Franklin Rubinstein. Assim, haja vista se tratarem de argumentos idênticos aos descritos nos parágrafos 51 e 52 deste voto, adota-se o mesmo entendimento no sentido de rejeitá-los.
58. Em adição, o sr. Galdino Guttmann Bicho salienta que: (i) à época dos fatos, ocupava o cargo de gerente-geral de laboratórios de saúde pública e, neste contexto, as viagens ao Rio de Janeiro eram imprescindíveis ao exercício de suas funções; (ii) o relatório final do grupo de trabalho da Anvisa concluiu ser clara a ausência de qualquer irregularidade; e (iii) declarações do sr. Márcio Mendes Biasoli (peça 89, p. 40) e do sr. Milton Ferreira Filho (peça 89, p. 28) , ambos ex-diretores da Anvisa, comprovam que a finalidade das viagens para o Rio de Janeiro era a participação em reuniões profissionais. (...) 
60. Conforme bem apontado pela SecexSaúde, não se questiona, no presente processo, a necessidade de o sr. Galdino Guttmann Bicho realizar reuniões em locais diversos do Distrito Federal, em decorrência das funções inerentes ao cargo que ocupava. As irregularidades tratadas circunscrevem-se especificamente a quatorze viagens realizadas em finais de semana e sem justificativas, desrespeitando o art. 6º, § 3º, do Decreto 343/1991. (...) 
62. Reafirma-se, mais uma vez, os comentários constantes dos parágrafos 18, 22, 24, 25 e 30 deste voto, razão pela qual rejeita-se as alegações oferecidas.'
46. Os parágrafos enumerados no último parágrafo da transcrição acima referem-se a: 
 (i)	rejeição do argumento de que época não havia orientações específicas acerca de diárias e passagens porque o Decreto 343/1991 regia a matéria à época e exigia justificativas expressas para concessão de diárias que se iniciassem a partir da sexta-feira e abarcassem sábados, domingos e feriados. Além disso, a descrição objetiva do serviço a ser executado era tida como elemento essencial do ato de concessão, havendo formulário de autorização com campo específico para a exposição de motivos do deslocamento (parágrafos 18 e 30 do Voto) ; 
 (ii) conclusões de grupo de trabalho da Anvisa não vinculam a decisão do Tribunal (parágrafo 22) ; 
 (iii) quanto ao débito apurado na TCE, reafirmou-se o entendimento pacificado nesta Corte sobre a imprescritibilidade das ações de ressarcimento ao erário, com amparo no disposto no art. 37, § 5º, da Constituição Federal, na decisão do Supremo Tribunal Federal proferida no Mandado de Segurança 26.210, publicado no Diário Oficial da União de 10/10/2008, e na Súmula TCU 282/2012 (parágrafo 24) ; e
 (iv) vigência do princípio da independência das instâncias, segundo o qual a sentença proferida pelo juízo cível, sob qualquer fundamento, não vincula a decisão administrativa proferida pelo TCU (nesse sentido, Acórdão 131/2017-TCU-Plenário, 11.531/2016-1ª Câmara, 2.983/2016-1ª Câmara, 30/2016-Plenário, dentre outros) e que apenas a sentença absolutória no juízo criminal fundada no reconhecimento da inexistência material do fato ou na negativa de autoria teria capacidade de impedir a responsabilização civil e administrativa do agente, o que não é o caso dos autos (parágrafo 25) .
47. Em conclusão, conforme as transcrições acima feitas, todos os pontos apresentados pelo embargante foram detidamente analisados - e refutados - na deliberação originária, sendo que os embargos opostos, como dito anteriormente, além de não terem apontado omissão, obscuridade ou contradição, denotam apenas o inconformismo do responsável, não se prestando os embargos a tal finalidade.
48. Portanto, propõe-se a rejeição dos embargos opostos por Galdino Guttmann Bicho.
Embargos de declaração opostos por Franklin Rubinstein (R3 - peça 158) 
49. Pelo fato de terem sido defendidos pelo mesmo causídico, os embargos opostos por Franklin Rubinstein seguem a mesma linha daqueles opostos por Gaudino Guttmann Bicho.
Nulidade da decisão
50. Em resumo, os embargos de Franklin Rubinstein arguem a nulidade da decisão originária aduzindo que não foi intimado do julgamento que culminou na deliberação que o condenou em débito, o que teria impedido a presença de seus procuradores constituídos à sessão de julgamento, a fim de acompanhar a realização do ato e fazer sustentação oral e que, se a intimação tivesse ocorrida, permitir-se-ia a apresentação de memorial com algum elemento novo ou complementar, além da produção de defesa oral, abrindo-se oportunidade para esclarecimentos aos demais julgadores presentes à sessão, com escopo de influenciar na decisão final. 
51. Elementos adicionais e julgados apresentados pelo embargante são os mesmos narrados na peça do embargante anterior, razão pela qual, pelo princípio da economia processual e visando conferir racionalidade ao processo, deixa-se de enumerá-los a fim de evitar a mera repetição. A análise, em consequência, é a mesma procedida nos itens 20-32 supra.
52. Também, à época das alegações de defesa apresentadas (peça 84) em resposta à citação efetivada nos autos, os causídicos nem mesmo sinalizaram a intenção de apresentar sustentação oral por ocasião do julgamento. Também não o fizeram até quatro horas antes da sessão realizada em 8/5/2018. 
53. Destaca-se ainda que, conforme instrumentos às peças 80, 82 e 85, não houve solicitação, pelos procuradores constituídos, de que as comunicações e notificações devessem ser direcionadas a um deles especificamente. Também, consoante se observa na pauta da Primeira Câmara do Tribunal produzida para a sessão de 8/5/2018, publicada no DOU n. 85, Seção 1, p. 81-109, de 4/5/2018, na página 96 da seção citada constou o processo em apreço com a indicação de dois dos causídicos acima nominados (José Luis Wagner, OAB/DF 17.183 e Luiz Antônio Müller Marques, OAB/DF 33.680) . Portanto, não há nulidade alguma a ser reconhecida.
54. Ante o exposto, opina-se pela rejeição da nulidade aventada.
Argumentação de mérito (peça 158, p. 8-28) 
55. À exceção de dois tópicos e dos ajustes relacionados às funções exercidas por cada um dos responsáveis na Anvisa à época, o embargante apresentou um rol de tópicos de defesa tal como o apresentado pelo embargante Galdino (parágrafo 33) como elementos de mérito aos embargos de declaração a fim de que sejam providos. São eles:
a) inexistência de irregularidades, peça 158, p. 8-9; 
b) contexto fático de criação da Anvisa, estrutura e propostas, peça 158, p. 9-16; 
c) ilegalidade do procedimento, peça 158, p. 17-20; 
d) violação ao princípio da boa-fé e da presunção de inocência do embargante, peça 158, p. 20-23; e 
e) detração dos princípios da administração pública, peça 158, p. 23-28. 
Análise
56. De pronto, confrontando-se a defesa apresentada pelo responsável em resposta à citação efetuada (peça 84) com a peça objeto de seus embargos, observa-se que, à exceção da parte introdutória, própria de cada peça, e do pedido de nulidade do acórdão embargado feito nos embargos declaratórios (peça 158, p. 2-8) , as razões dos referidos expedientes são as mesmas, conforme se verá adiante.
57. Na parte que trata do mérito, constata-se a identidade do teor das peças dos embargos e da resposta à citação a respeito da cobrança indevida de valores, desdobrada em: inexistência de irregularidades; contexto fático da criação da Anvisa, sua estrutura e propostas; ilegalidade do procedimento; violação ao princípio da boa-fé e da presunção de inocência do embargante; detração dos princípios da administração pública (confronto da peça 84, p. 2-21 com a peça 158, p. 8-28) .
58. Tal como dito na análise dos embargos opostos por Galdino, entende-se desnecessário descrever de forma analítica os argumentos apresentados por Franklin Rubinstein, porquanto todos eles foram detidamente analisados na instrução elaborada na fase do contraditório que embasou a decisão do Tribunal (peça 107, p. 4-5) , reproduzida no relatório (peça 114) e no voto (peça 113) que fundamentaram o Acórdão 4428/2018-TCU-Primeira Câmara (peça 112) . 
59. Assim restou consignada a análise referente ao embargante (Seção VIII do voto) :
'50. O sr. Franklin Rubinstein, ouvidor da agência, foi notificado em decorrência da realização de dezessete viagens, em finais de semana, com os custos suportados pela Anvisa e sem que houvesse comprovação do interesse público. O valor do débito atualizado monetariamente até 3/5/2016, data da citação, alcançou R$ 29.723,68 (peça 30) .
51. Em sua defesa, o responsável sustenta que: (i) inexistiram irregularidades, pois as viagens foram realizadas a bem do serviço público; (ii) entre março e dezembro de 2002, frequentou curso de especialização na Universidade de Brasília, com aulas ministradas na segunda, terça e quarta-feira, no período noturno, restando somente os demais dias da semana para a realização das viagens de serviço; (iii) em 2002, a Anvisa somente exigia, para fins de comprovação de viagens, a apresentação dos cartões de embarque, os quais foram entregues em todas as ocasiões, sendo que relatórios detalhados e outros comprovantes passaram a ser cobrados somente a partir de 2003, por força de exigência dos órgãos de controle; (iv) existiam dificuldades quantitativas e qualitativas quanto aos recursos humanos disponíveis para desempenho das atividades da Anvisa; (v) as demandas da agência se concentravam, notadamente, nas cidades de São Paulo, Belo Horizonte e Rio de Janeiro, razão pela qual tinha o dever funcional de deslocar-se a essas cidades; (vi) não há qualquer comprovação de materialidade do fato tido como irregular e cabe a esta Corte de Contas comprovar a sua culpa, não havendo má-fé em sua conduta; (vii) o presente procedimento de ressarcimento ao erário afigura-se como ilegal, pois é necessária prévia ação judicial para haver desconto administrativo de valores supostamente utilizados de forma indevida; (viii) a Administração, ao buscar o ressarcimento dos valores referentes às viagens contestadas, não observa princípios norteadores da conduta administrativa, tais como legalidade, moralidade, eficiência, devido processo legal e razoabilidade; e (ix) o tratamento que lhe é dispensado, ao se desconsiderar todos os serviços prestados à Anvisa nos deslocamentos questionados, não é ético, honesto ou justo.
52. Em acréscimo, alternativamente ao pedido de acolhimento das alegações de defesa e de arquivamento do feito, o responsável solicita o sobrestamento do presente processo até o trânsito em julgado de ação civil pública de ressarcimento ao erário em trâmite perante o poder judiciário.
53. Também neste caso os argumentos oferecidos não merecem prosperar.
54. Consoante bem destacou a SecexSaúde, o sr. Franklin Rubinstein não apresenta qualquer documento que indique o desempenho de atividades profissionais relacionadas às atribuições de ouvidor da Anvisa durante os finais de semana questionados.
55. Reitera-se, diferentemente do alegado, que havia previsão normativa que impunha a necessidade de justificar os deslocamentos efetuados em finais de semana. Ademais, os fatos tidos como irregulares foram claramente delineados no bojo do presente processo de tomada de contas especial, que é o procedimento administrativo previsto na Lei 8.443/1992 para buscar o ressarcimento decorrente de danos causados ao erário. Logo, não há necessidade de se aguardar eventual apreciação judicial, tendo em vista o já citado princípio da independência entre as instâncias.'
60. Embora o relator não tenha refutado no seu voto um a um dos argumentos apresentados pelo responsável na resposta à citação (elencados no parágrafo 51 da transcrição do item anterior) , é preciso mencionar que, após o preâmbulo de seu voto, precisamente no parágrafo 14, assim consignou: 'Ratifico a análise empreendida pela SecexSaúde, endossada pelo MP/TCU' (grifou-se) .
61. Por seu turno, a respectiva análise feita no âmbito da unidade técnica assim restou vazada (peça 107, p. 4-5) :
'22.	A defesa apresentada atém-se a questões de direito, eximindo-se o responsável de adentrar às questões de fato: não foi apresentado sequer um documento que ao menos indique o desempenho de qualquer atividade, pelo Sr. Franklin, durante os finais de semana questionados, relacionada às atribuições de Ouvidor da Anvisa.
23. Por seu turno, as questões de direito suscitadas não se sustentam. Havia previsão normativa impondo a necessidade de justificativa na oportunidade de deslocamentos de servidores em finais de semana (art. 6º, § 3º, do Decreto 343/1991) ; os fatos irregulares foram satisfatoriamente delineados no bojo do presente processo; a Tomada de Contas Especial é o procedimento administrativo, previsto em lei (art. 8º da Lei 8.443/1992) , destinado a obter ressarcimento decorrente de danos causados ao Erário, não dependendo de prévia apreciação judicial para processamento; e os princípios administrativos invocados são, em grande parte, justamente aqueles inobservados pelo responsável.
24. Ademais, de acordo com o colocado nos parágrafos 15 e 16 desta instrução, a boa-fé, nos processos desta Corte de Contas, é aferida objetivamente, não podendo ser presumida. Portanto, caberia ao responsável demonstrá-la, o que não logrou êxito, não havendo condições fáticas de se afastar a má-fé na conduta reiterada de viajar, nos fins de semana, para a cidade de origem, sem que fosse apresentado ao menos um documento indicativo de realização de atividades de interesse da Anvisa.
25. Neste contexto, haja vista não restar configurada de forma objetiva a boa-fé do responsável, é cabível ao Tribunal proferir, desde logo, o julgamento de mérito pela irregularidade das contas, nos termos previstos no art. 202, § 6º, do Regimento Interno do Tribunal de Contas da União (RI/TCU) , com a imputação do débito atualizado monetariamente e com a incidência dos juros de mora, de acordo com o art. 202, § 1º, do RI/TCU.
26. Registra-se que o pedido alternativo apresentado pelo preposto do Sr. Franklin Rubinstein, no qual foi solicitado o sobrestamento da presente Tomada de Contas Especial até o trânsito em julgado da Ação Civil Pública de Ressarcimento ao Erário oferecida pela Procuradoria da República do Distrito Federal junto à Justiça Federal do Distrito Federal (Processo 2007.34.00.029992-8) , não encontra guarida no ordenamento pátrio, haja vista o princípio da independência das instâncias. Neste sentido, elucidativo transcrever enunciado de jurisprudência deste Tribunal, publicado no Boletim de Jurisprudência 150/2016, extraído do Acórdão 11531/2016-TCU-Segunda Câmara:
'O ajuizamento de ação civil pública não retira a competência do TCU para instaurar tomada de contas especial e condenar o responsável a ressarcir o erário. Diante da coexistência de dois títulos executivos referentes ao mesmo fato, deve-se deduzir o valor da obrigação que primeiramente foi executada quando da execução do título remanescente.'
62. Consoante pode ser verificado no excerto da instrução acima transcrito, os tópicos objeto da defesa apresentada pelo ora embargante foram todos refutados, embora não tenha havido longas ponderações - e não é necessário que haja. As questões de direito invocadas foram rejeitadas no parágrafo 23 da referida transcrição. Rememora-se que a principal delas - suposta ofensa a princípios, entre os quais o do contraditório e da ampla defesa - foi precisamente combatida, vale dizer, com a fase externa da tomada de contas especial, cujo transcurso se dá no TCU, o contraditório é estabelecido. Citado, o responsável pode apresentar suas alegações de defesa, apontando e expondo todos os elementos de fato e de direito que entender cabíveis. 
63. A propósito, no Tribunal, eventuais falhas e lacunas ocorridas na fase interna podem e devem ser supridas/saneadas; valores associados a irregularidades na fase interna da TCE podem ser desconstituídos - ou acrescidos -, de modo que, não obstante haja aproveitamento das informações e dos elementos colhidos na fase interna, o juízo nela formado (âmbito da unidade jurisdicionada que a instaurou) não vincula os pareceres das unidades técnicas e, muito menos, as decisões do Tribunal.
64. Em verdade, à vista do princípio da separação das instâncias, nem mesmo decisões da Justiça vinculam a decisão do Tribunal, conforme bem salientado no último item da transcrição feita no parágrafo 59 desta instrução. A exceção é apenas nos casos de negação da autoria e da inexistência do fato se caracterizadas no âmbito penal, os quais repercutem nas demais esferas.
65. De outro lado, a jurisprudência deste Tribunal - de que é exemplo o Acórdão 117/2018-TCU-Segunda Câmara, cujo voto que o fundamentou é parcialmente transcrito no parágrafo 40 supra - é no sentido de que, em sede de embargos de declaração, o julgador não está obrigado a apreciar todos os argumentos da parte, sendo suficiente que se atenha àqueles bastantes à formação de sua convicção acerca da matéria.
66. Assim, o juízo do relator, ao ratificar as conclusões da unidade técnica e do MPTCU, significa que que ele aderiu às análises e ponderações efetuadas, no que foi seguido pelos integrantes do colegiado que proferiu a deliberação, sem que seja necessária a descrição daquelas item a item. Destacam-se três pontos esposados pelo relator, razão de seu convencimento acerca da reprovação da conduta do ora embargante: (i) o responsável Franklin Rubinstein não apresentou qualquer documento que indique o desempenho de atividades profissionais relacionadas às atribuições de ouvidor da Anvisa durante os finais de semana questionados; (ii) diferentemente do alegado, havia previsão normativa que impunha a necessidade de justificar os deslocamentos efetuados em finais de semana; e (iii) os fatos tidos como irregulares foram claramente delineados no bojo do processo de tomada de contas especial.
67. Em conclusão, os embargos opostos por Franklin Rubinstein não apontam omissão, obscuridade ou contradição. Eles denotam o inconformismo do responsável, não se prestando, pois, a tal finalidade, vez que há espécie recursal própria, conforme arrazoado e julgados constantes dos itens 37-41 desta instrução.
68. Portanto, propõe-se a rejeição dos embargos opostos por Franklin Rubinstein.
Embargos de declaração opostos por Pedro José Baptista Bernardo (R4 - peça 162) 
69. Pedro José Baptista Bernardo opôs embargos de declaração (peça 162, p. 2-6) para, ao final, requerer:
a)	nos termos do art. 3º do art. 287 do RI/TCU, a suspensão do prazo para interposição de recurso de reconsideração e da exigência constante no item 9.1 do Acórdão 4.428/2018-TCU;
b)	a posterior juntada do mandato de procuração original; e
c)	a acolhida dos presentes embargos de declaração, concedendo-lhes inclusive efeito modificativo, para que, ao final, sejam acatadas as razões do embargante e afastada a sua responsabilidade pela restituição dos valores que lhe são atribuídos.
70. Inicialmente menciona que o TCU, ao julgar o TC Processo 011.122/2003-6, acatou as razões de justificativa apresentadas por ex-diretor da Anvisa, o Sr. Luiz Milton Veloso Costa, relativamente às autorizações de viagem do embargante para o Rio de Janeiro e retorno a Brasília, por entender que, em razão de a Gerência-Geral - cujo titular era o embargante - possuir uma unidade subordinada no Rio de Janeiro, era plausível que este cumprisse jornada de trabalho naquele local às segundas e sextas-feiras, o que justificaria seus deslocamentos. 
71. Não obstante, aduziu que o relator da decisão embargada entendeu que as viagens realizadas pelo embargante em véspera de feriado de Carnaval, do Natal, do Ano Novo e de período de férias deveriam ser glosadas, pelo fato de que nesses deslocamentos não estaria 'configurada de forma clara e objetiva a boa-fé do responsável'. Assim, entende residir contradição e até mesmo erro da decisão embargada, pois a 'presunção lógica evidente é justamente a oposta daquela que foi presumida'. 
72. Para tanto, tratou inicialmente das supostas viagens em período de férias (segunda-feira à noite em 17/7/2002 e 25/7/2002, trecho RJ-Brasília) . Disse que é comum a marcação inicial de férias em determinada data e haver posterior alteração. Afirmou que não gozou férias em julho daquele ano, como inicialmente previsto, mas sim em setembro, ao optar por realizar um curso na cidade de San Diego, na Califórnia (EUA) . Todavia, informou que a Anvisa não mais possui os registros que demonstram a referida alteração de férias. Registra que os sistemas de autorização de passagem não permitiam a emissão de bilhetes para servidores em períodos de gozo de férias.
73. Mais do que isso, ponderou que, se o embargante realmente estivesse em férias, o que teria vindo fazer em Brasília, em duas semanas consecutivas, senão trabalhar. Considerou que não é crível que o embargante tenha decidido passar suas férias em Brasília se sua família residia e reside no Rio de Janeiro. Afirmou que veio, como sempre vinha, trabalhar em Brasília, após ter cumprido expediente na unidade do Rio de Janeiro. 
74. Ante a impossibilidade de comprovação documental do que alegou, anotou que a única presunção que se poderia ter no caso é a admissão da boa-fé do responsável.
75. Em seguida, tratou dos recessos de fim de ano. Afirmou que no Poder Executivo Federal desde há muito tempo adota-se a prática de que os servidores podem optar por uma semana de recesso no período do Natal ou do Ano Novo. Entende que a decisão embargada leva a conclusão de que o embargante estaria em recesso em ambos os períodos, o que não se mostraria razoável, e, ainda, que ele teria resolvido gozar seu período referente às festas de Natal e do fim de ano longe de seus familiares e na cidade do seu local de trabalho, ou seja, Brasília. 
76. Contrapôs a conclusão acima afirmando que não gozou nenhum dos períodos de recesso em razão de ter sido escalado pela Anvisa para trabalhar com a equipe de transição de governo na passagem da gestão do ex-presidente Fernando Henrique Cardoso para o ex-presidente Lula. Informou que a razão de ter sido escalado foi o fato de que, à época, discutia-se a manutenção ou não do regime de regulação dos preços do setor de medicamentos, instituída pela Lei 10.213/2001, a qual, por força do disposto na MP 2.230/2001, teria sua vigência somente até 31/12/2002. Assim, na condição de Gerente-Geral de Regulação Econômica e Monitoramento de Mercado, o embargante exercia fundamental nessa interlocução. Em sua visão, o único pressuposto razoável e indutor da boa-fé da responsável é que suas viagens se deram a trabalho.
77. Com relação a viagens realizadas no período de Carnaval, disse que o deslocamento de Brasília para Goiânia ocorreu numa quinta-feira a fim de participar de reunião com o Procon local, uma vez que Anvisa possuía diversos convênios com Procons estaduais, a fim de que fossem feitos acompanhamento e fiscalização do cumprimento da lei acima citada. 
78. Por tudo isso, disse que há inequívoca presunção de boa-fé de sua parte e que admitir o contrário seria autorizar a presunção de má-fé do embargante, o que não encontraria guarida no ordenamento pátrio.
79. Amparado em julgados do Tribunal - Acórdãos 3.032/2012 e 3.665/2013, ambos do Plenário, da relatoria dos Ministros-Substitutos André Luís de Carvalho e Marcos Bemquerer, respectivamente -, pleiteou que o Tribunal, admitindo os embargos opostos, confira efeitos modificativos ao julgado embargado para que sejam acatadas as razões do embargante e afastada a sua responsabilidade pela restituição dos valores que lhe são atribuídos.
Análise
80. De início, conforme instrução de citação de peça 24, p. 10, as viagens inquinadas do embargante foram:
	Beneficiário
	Viagens 
	Processos de Concessão de Diárias (PCDs) 

		Total
	Irreg.
	Nº/2002
	Data
	R$
	Total
	Peça (pag) 
	Análise
Peça (p) 

	Pedro José Baptista Bernardo
	61
	5
 (8%) 
	000956
0086642
008945
016201
016248
	7/2
15/7
22/7
20/12
27/12
	864,91
1.125,40
903,40
975,40
749,40
	4.618,51
	17 (504) 
	17 

		Só foi detectada a PCD 000956/2002, na peça 17 (186) , tendo como solicitante Luiz Augusto Fraga e como autorizador Luiz Milton Veloso. Das cinco PCD, somente uma incluiu diária.

81. Confrontando-se a defesa apresentada pelo responsável em resposta à citação (peças 100 e 102, cujos argumentos foram resumidos na instrução de peça 107, p. 18-19) com a peça objeto de seus embargos (peça 162) , observa-se muita semelhança entre o teor dessas peças, com pouco acréscimo de pontos considerados novos argumentos. 
82. Considera-se que os argumentos apresentados pelo embargante em sua peça recursal foram devidamente analisados na instrução que analisou a defesa dos responsáveis na fase do contraditório, conforme se observa da transcrição adiante (peça 107, p. 19-20) :
' (...) 85. De fato, o Sr. Luiz Milton Veloso Costa, ex-diretor da Anvisa e autoridade que ordenou a concessão das passagens questionadas ao Sr. Pedro José Baptista Bernardo, teve suas razões de justificativa acolhidas por este Tribunal no âmbito do Acórdão 2572/2010-TCU-Primeira Câmara, de acordo com a seguinte análise da unidade instrutiva, a qual contou com a anuência do Exmo. Ministro-Relator do julgado:
29. Análise
29.1. Em face das razões apresentadas pelo então diretor da Diretoria Colegiada da Anvisa, verificou-se que há certa razoabilidade na autorização das passagens concedidas ao Sr. Pedro José Baptista, uma vez que parece plausível a necessidade da presença da liderança da entidade na organização de uma unidade nova que demande serviços mais técnicos e específicos. Embora o autorizador não tenha demonstrado de forma individual documentos que comprovassem a realização de reuniões ou outros eventos que supostamente teriam motivado as viagens, há de se reconhecer que os argumentos trazidos indicam compatibilidade entre as atribuições do Gerente-Geral de Regulação do Mercado de Medicamentos - GGREM e o momento da constituição de uma coordenação nova no âmbito da Agência, responsável por uma das competências atribuídas à Agência Nacional de Vigilância Sanitária - Anvisa pela lei de criação da entidade (Lei nº 9.782/1999) .
29.2. Ante os argumentos apresentados, propõe-se pelo acolhimento das razões de justificativas apresentadas pelo ex-diretor da Diretoria Colegiada da Anvisa, o Sr. Luiz Milton Veloso Costa.'
86. Em que pese a não responsabilização do ordenador das despesas (Sr. Luiz Milton Veloso Costa) referentes à concessão de passagens ao Sr. Pedro José Baptista Bernardo, não se tem por adequado adotar encaminhamento semelhante no presente momento. Na oportunidade da prolação do Acórdão 2572/2010-TCU-Primeira Câmara, sequer haviam sido procedidas as apurações da Comissão de Tomada de Contas Especial da Anvisa, as quais revelaram as minúcias dos deslocamentos do responsável à cidade do Rio de Janeiro (análises à peça 17, p. 506-507, 515 e 517) : viagem na véspera do feriado de Carnaval (PCD 000956) ; viagens durante o período de férias do responsável (PCD 008664 e 008945) ; e viagens em final de semana durante os recessos de Natal e Ano Novo (PCD 016201 e 016248) .
87. Embora as oportunidades que lhe foram oferecidas para tanto, o responsável não apresentou argumentos, tampouco documentos que forneçam sequer indícios que respaldem as viagens inquinadas, não havendo como caracterizar boa-fé em viagens realizadas em finais de semana (véspera de feriados) e durante o período de gozo de férias do servidor. Repisa-se: deslocamentos que incluíssem finais de semana ou feriados deviam estar adequadamente justificados, segundo comando do Decreto 343/1991, vigente à época dos fatos.
88. Portanto, não configurada de forma objetiva a boa-fé da responsável, é cabível ao Tribunal proferir, desde logo, o julgamento de mérito pela irregularidade das contas, nos termos previstos no art. 202, § 6º, do Regimento Interno do Tribunal de Contas da União (RI/TCU) , com a imputação do débito atualizado monetariamente e com a incidência dos juros de mora, de acordo com o art. 202, § 1º, do RI/TCU.'
83. Essa análise, reproduzida no relatório que fundamentou o acórdão embargado, foi objeto de até maior minúcia no voto da deliberação, de que é exemplo a expansão, a título de argumentação, para o trâmite de algumas das Proposta de Concessão de Diárias e Passagens (PCD) objeto de apuração no âmbito da Anvisa que não foi objeto de citação - item 73 do voto. Assim consignou o relator em seu voto (peça 113, Seção XI) :
' (...) 70.	Em linhas gerais, o responsável aduz que: (i) a Portaria 2.239/2001 da Anvisa instituiu a Coordenação de Propriedade Intelectual, com sede no Rio de Janeiro e vinculada à Gerência-geral de Regulação de Mercado e Monitoramento de Preços, da qual era o titular; (ii) as demandas da nova coordenação exigiram o desempenho de parte de suas atividades no Rio de Janeiro, as quais, em decorrência de acordo com a diretoria da agência reguladora, seriam desempenhadas às segundas e/ou sextas-feiras, conforme asseverado pelo sr. Luiz Milton Veloso Costa (ex-diretor da Anvisa) nas razões de justificativa apresentadas no TC Processo 011.122/2003-6, as quais foram acatadas no Acórdão 2572/2010-TCU-Primeira Câmara; (iii) quando se deslocou para o Rio de Janeiro, não recebeu diárias por se tratar de uma atividade de cunho permanente e por entender que não havia necessidade de onerar o Estado com despesas de hospedagem e alimentação, haja vista possuir familiares com residência no município em questão; (iv) o transcurso de longo período desde os fatos torna difícil comprovar documentalmente os inúmeros trabalhos realizados nos deslocamentos ao Rio de Janeiro; (v) sentença exarada no âmbito de ação civil pública (processo 2007.34.00.029993-1) julgou improcedente pedido do Ministério Público Federal em que se buscava o ressarcimento, pela via judicial, das viagens realizadas; (vi) as irregularidades que lhe foram imputadas não estão respaldadas em provas, mas em suposições e, por isso, deve prevalecer a presunção de sua boa-fé devido à ausência de dano ao erário, de obtenção de vantagens indevidas ou de satisfação de interesses pessoais.
71. Assiste razão ao responsável no tocante ao fato de que o sr. Luiz Milton Veloso Costa, autoridade que ordenou a concessão das passagens questionadas nesta oportunidade, teve suas razões de justificativa acolhidas por este Tribunal no âmbito do Acórdão 2572/2010-TCU-Primeira Câmara. Naquela ocasião, considerou-se haver certa razoabilidade na autorização das passagens concedidas ao sr. Pedro José Baptista, uma vez que parecia plausível a necessidade de sua presença na organização de uma unidade nova que demandasse serviços mais técnicos e específicos. Ressalvou-se, no entanto, que, 'embora o autorizador não tenha demonstrado de forma individual documentos que comprovassem a realização de reuniões ou outros eventos que supostamente teriam motivado as viagens, há de se reconhecer que os argumentos trazidos indicam compatibilidade entre as atribuições do Gerente-Geral de Regulação do Mercado de Medicamentos - GGREM e o momento da constituição de uma coordenação nova no âmbito da Agência, responsável por uma das competências atribuídas à Agência Nacional de Vigilância Sanitária - Anvisa pela lei de criação da entidade (Lei nº 9.782/1999) '.
72. Ocorre que, quando este Tribunal prolatou o citado Acórdão 2572/2010-TCU-Primeira Câmara, não eram conhecidas as conclusões das apurações da comissão de tomada de contas especial da Anvisa, que revelaram os detalhes dos deslocamentos do responsável à cidade do Rio de Janeiro. Restou apurada, por exemplo, a realização de viagens na véspera do feriado de carnaval (PCD 000956) , durante período de férias (PCD 008664 e 008945) e em final de semana de recesso de natal e ano novo (PCD 016201 e 016248) .
73. A comissão da Anvisa examinou toda a documentação ofertada pelo responsável (peça 17, p. 506-507, 515 e 517) e observou que algumas das concessões de passagens e, consequentemente, das reuniões, duraram dois ou mais dias e englobaram os fins de semana, sem as justificativas cabíveis, tais como os exemplos abaixo:
- PCD 956, em que o servidor foi para Goiânia em 7/2/2002, quinta-feira, mas regressou ao Rio de Janeiro, de onde saiu na quinta-feira seguinte, 14/2/2002, depois do carnaval, consoante o PCD 957. O responsável regressou ao Rio de Janeiro para passar o final de semana, retornando a Brasília em 18/2/2002, segunda-feira; 
- PCD 1.188, em que o servidor se deslocou, em 19/2/2002, para Belém, com retorno a Brasília previsto para 20/2/2002, quarta-feira. Todavia, o PCD 1.477 aponta que o servidor, em 22/2/2002, sexta-feira, encontrava-se no Rio de Janeiro, tendo viajado a Brasília e regressado ao Rio de Janeiro na mesma data. Do Rio de Janeiro, só saiu em 28/2/2002, quinta-feira, com destino a Brasília, pelo PCD 1.745;
- PCD 2.857, em que o responsável se deslocou na segunda-feira, 25/3/2002, para o Rio de Janeiro, devendo retornar na quinta-feira, 28/3/2002, véspera da sexta-feira Santa. Todavia, tal fato não ocorreu, já que no dia 4/4/2002, quinta-feira, saiu do Rio de Janeiro com destino a São Paulo (PCD 3.531) , com retomo previsto para Brasília em 5/4/2002. Novamente, não houve regresso a Brasília, já que, na segunda-feira, dia 8/4/2002, o servidor saiu do Rio de Janeiro para Brasília, conforme PCD 3.551;
- PCD 4.067, em que o servidor foi autorizado a se deslocar ao Rio de Janeiro em 19/4/2002, sexta-feira, permanecendo no final de semana. Partiu de seu estado de origem em 22/4/2002, segunda-feira, para São Paulo (PCD 4.442) , com retorno ao Rio de Janeiro na mesma data. É de se ressaltar, no entanto, que no dia 23/4/2002, conforme PCD 4.441, o servidor estava em Brasília, tendo se deslocado nesta data para o Rio de Janeiro, com retorno a Brasília em 25/4/2002; e
- PCD 8.418, em que o responsável foi autorizado a efetuar deslocamentos a Florianópolis e Curitiba entre 8/7/2002 e 11/7/2002. Ocorre que houve passagem pelo Rio de Janeiro, sem qualquer motivação. O mesmo ocorreu no PCD 15.453/15.454.
74. O responsável, por sua vez, não apresenta argumentos ou documentos que respaldem as viagens inquinadas, nos termos do Decreto 343/1991, vigente à época.
75. Ante a inexistência, nos autos, de elementos capazes de comprovar a boa e regular utilização dos recursos em questão, as alegações de defesa oferecidas devem ser rejeitadas.'
84. Conforme se observa das transcrições acima, a maioria dos argumentos do embargante já foi refutada por ocasião da deliberação inicial, em especial o relativo ao acatamento de razões de um responsável em deliberação correlata. Restou consignado que, à época da deliberação citada (Acórdão 2572/2010-TCU-Primeira Câmara) , não eram conhecidas as conclusões das apurações da comissão de tomada de contas especial da Anvisa, que revelaram os detalhes dos deslocamentos do responsável à cidade do Rio de Janeiro. A propósito, na instrução de peça 24, itens 2-23, consta o histórico das apurações relacionadas ao tema, incluindo as prestações de contas e os critérios para imputação de responsabilidade (autorizadores-beneficiários) . 
85. De novidade, tem-se que o responsável afirma não estar em férias no período de duas PCD que lhe foram atribuídas; que teria participado da equipe de transição na mudança dos governos havida em 2002-2003 e, por isso, não teria usufruído de nenhum dos períodos de recesso, a indicar que as viagens realizadas no período se deram no interesse do trabalho; e que viagens realizadas no período de Carnaval, ao que seu deslocamento de Brasília para Goiânia ocorreu numa quinta-feira a fim de participar de reunião com o Procon local, uma vez que Anvisa possuía diversos convênios com Procon estaduais. 
86. Esses três argumentos não foram objeto de exame no acórdão atacado, por não terem sido levantados à época e tampouco quando das demais intervenções do embargante nestes autos. Na verdade, o interessado utiliza-se de argumento novo com o intuito de rever a deliberação com a qual não se conforma.
87. Em relação aos embargos, a doutrina esclarece que, em regra, essa espécie recursal não se presta à alteração do mérito das decisões embargadas, muito menos à discussão de novos argumentos apresentados pelo responsável. Têm, sim, por finalidade aclarar ou corrigir os defeitos da deliberação recorrida, discriminados no art. 34, caput, da referida Lei 8.443/1992.
88. Nessa mesma linha, segundo o entendimento deste Tribunal, assentado em vários precedentes desta Corte (Acórdão 1246/2010-TCU-Plenário, rel. Min. Walton Alencar Rodrigues; 1.914/2010-Plenário, rel. Min. Augusto Sherman; 2.658/2010-Plenário, rel. Min. Augusto Nardes; 3.013/2010-Plenário, rel. Min. Augusto Nardes; 4.573/2009-2ª Câmara, rel. Min. Walton Alencar Rodrigues; 1.084/2008-Plenário, rel.  Min. Raimundo Carreiro; 2.224/2008-1ª Câmara, rel. Ministro Augusto Nardes e 3.086/2007-2ª Câmara, rel. Ministro Ubiratan Aguiar, por exemplo) , não podem ser matéria de apreciação em embargos de declaração elementos que não foram apresentados na peça que originou a deliberação embargada, os quais consistem em inovação argumentativa.
89. Não cabe, assim, em sede de embargos de declaração, a análise de novos argumentos, mas, tão somente, esclarecer, interpretar ou completar o pronunciamento anteriormente emitido, em benefício de sua compreensão ou inteireza. Dessa feita, a argumentação em tela deveria ter sido suscitada em fase anterior, quando da apresentação resposta à citação.
90. De toda sorte, como foram apontados dados supostamente objetivos relacionados às irregularidades, faz-se breve comentários a respeito, afirmando-se, desde já, que os argumentos trazidos não têm o condão de alterar o juízo inicialmente firmado. 
91. Quanto às PCD em período de férias, é preciso dizer que essas conclusões foram alcançadas por servidores da própria agência, em procedimento apuratório. De se estranhar que essa informação não tenha sido combatida pelo embargante à época da apuração. Mesmo agora, o embargante apenas faz a declaração do fato sem apresentar prova de tal. Os sistemas de administração de pessoal contêm os afastamentos dos servidores, até porque há efeitos financeiros associados. Bastaria o embargante obter declaração do órgão de pessoal atestando o período em que estaria de férias.
92. Somente dizer que, se estivesse em férias, não estaria em Brasília, uma vez que a família dele não residia nessa cidade, não é o bastante para anular o apontamento feito. E mais, ainda que se admita que o embargante realmente tenha mudado o período de gozo de suas férias (alteradas para setembro, segundo afirma, ao que ele estaria em exercício em julho/2002) , isso não prova que os respectivos deslocamentos tenham se dado no interesse da administração. Consoante a parte final do voto transcrito, o responsável não apresentou argumentos ou documentos que respaldem as viagens inquinadas, nos termos do Decreto 343/1991, vigente à época, e, então, ante a inexistência nos autos de elementos capazes de comprovar a boa e regular utilização dos recursos em questão, as alegações de defesa oferecidas devem ser rejeitadas.
93. Quanto à participação em equipe de transição, novamente, o embargante não faz prova do que afirma e, mesmo assim, ainda que se considere que ele tenha sido designado para a integrar tal equipe, esse fato não prova que as viagens realizadas (em 20/12 e 27/12, a considerar o período tratado nas PCD inquinadas - vide parágrafo 80) se deram no interesse da administração.
94. Por fim, no tocante à viagem para Goiânia a fim de participar de reunião com o Procon local, a análise do PCD 956 feita no item 73 do voto transcrito no parágrafo 83 desta instrução afasta a argumentação do embargante.
95. Em conclusão, embora os embargos opostos por Pedro José Baptista Bernardo apontem contradição na deliberação embargada, não merecem ser acolhidos, pelas razões acima expostas. Em verdade, há apresentação de novos argumentos na linha dos apresentados por ocasião da resposta à citação, os quais foram devidamente refutados. Ao fim e ao cabo, eles denotam o inconformismo do responsável por ter sido condenado em débito pelo Tribunal. Assim sendo, deve o responsável manejar, se assim o desejar, o recurso adequado.
96. Portanto, propõe-se a rejeição dos embargos opostos por Pedro José Baptista Bernardo.
CONCLUSÃO
97. Em cumprimento ao despacho de peça 230, analisaram-se os embargos de declaração opostos por três responsáveis (Franklin Rubinstein, Galdino Guttmann Bicho e Pedro José Baptista Bernardo) em face do Acórdão 4428/2018-TCU-Primeira Câmara, da relatoria do Ministro Benjamin Zymler (peça 112) , o qual julgou suas contas julgadas irregulares e os condenou em débito no âmbito de tomada de contas especial, decorrente de prejuízo verificado na concessão de passagens e diárias em deslocamentos no âmbito da Anvisa.
98. À exceção do embargante Pedro José Baptista Bernardo, que indicou contradição na deliberação embargada, os demais não apontaram omissão, obscuridade ou contradição no acórdão, aptos a eventualmente ocasionar o provimento dos embargos. 
99. Franklin Rubinstein e Galdino Guttmann Bicho requereram a nulidade da decisão proferida em razão de seus patronos não terem sido intimados pessoalmente da publicação da pauta em que o TC em epígrafe foi incluído. A argumentação não procede, consoante normativos indicados e jurisprudência colacionada. Registrados os nomes dos procuradores na pauta, essa publicada com a antecedência devida, e sem que eles nem mesmo tenham apresentado pedido de sustentação oral, o Tribunal entende que é dever dos procuradores acompanhar a tramitação do processo e praticar os atos que entenderem cabíveis.
100. No mais, houve apresentação dos mesmos argumentos apresentados na fase do contraditório, em autêntica tentativa de rediscutir o assunto tratado e deliberado. O embargante Pedro José Baptista Bernardo ainda apresentou argumentos novos, mas a jurisprudência deste Tribunal não admite tal expediente. O TCU entende que os embargos de declaração não se prestam a rediscutir a matéria decidida. Deve ser manejado o recurso apropriado. 
101. Propõe-se o conhecimento dos embargos para, no mérito, rejeitá-los.
PROPOSTA DE ENCAMINHAMENTO
102. Diante do exposto, submetem-se os autos à consideração superior, propondo ao Tribunal:
I.	conhecer dos embargos de declaração opostos por Galdino Guttmann Bicho, Franklin Rubinstein e Pedro José Baptista Bernardo, uma vez preenchidos os requisitos de admissibilidade previstos nos artigos 32, II, e 34, caput e § 1º, da Lei 8.443/1992, para, no mérito, rejeitá-los; 
II.	encaminhar cópia da deliberação a ser proferida aos embargantes e à Agência Nacional de Vigilância Sanitária (Anvisa) ; e
III. encaminhar os autos à Secretaria de Recursos deste Tribunal (Serur) para análise de admissibilidade do recurso de reconsideração interposto por Maria da Graça Sant'Anna Hofmeister (peça 139 - R1) em face do Acórdão 4428/2018-TCU-Primeira Câmara."
2.	O sr. Secretário da SecexSaúde manifestou-se de acordo com a proposta acima formulada (peça 251) .
	É o relatório.

Adrise Lage de Mendonça (OAB/DF 46.801), José Luis Wagner (OAB/DF 17.183), Bruno Conti Gomes da Silva (OAB/DF 44.300) e outros

Não atuou

EMBARGOS DE DECLARAÇÃO EM TOMADA DE CONTAS ESPECIAL. PREJUÍZO DECORRENTE DA CONCESSÃO DE PASSAGENS E DIÁRIAS EM DESLOCAMENTOS NOS QUAIS NÃO RESTOU COMPROVADO O INTERESSE DA ADMINISTRAÇÃO. CITAÇÃO. REJEIÇÃO DAS ALEGAÇÕES DE DEFESA. IRREGULARIDADE DAS CONTAS. DÉBITO. PRESCRIÇÃO DA PRETENSÃO PUNITIVA. CONHECIMENTO. AUSÊNCIA DE OBSCURIDADE, OMISSÃO OU CONTRADIÇÃO. TENTATIVA DE REDISCUSSÃO DE MÉRITO. REJEIÇÃO. CIÊNCIA.

TOMADA DE CONTAS ESPECIAL (TCE)

Secretaria de Controle Externo da Saúde (SecexSaude)

Considerando que o exame de admissibilidade cinge-se ao cabimento do recurso, sem indagar sobre a existência, ou não, de omissão, contradição ou obscuridade, verifica-se que os argumentos apresentados pelos embargantes enquadram-se, em tese, no que dispõe o art. 34 da Lei 8.443/1992. Logo, conheço dos embargos de declaração, uma vez que estão presentes os requisitos específicos de admissibilidade previstos nos arts. 32 e 34 da Lei 8.443/1992 c/c o art. 287 do RITCU.
2.	O feito sob exame tratou, originalmente, de tomada de contas especial instaurada pela Agência Nacional de Vigilância Sanitária (Anvisa) em desfavor dos srs. Antônio Carlos da Costa Bezerra, Franklin Rubinstein, Galdino Guttmann Bicho, Marcelo Azalim, Maria da Conceição Fernandes Soares, Maria da Graça Sant'Anna Hofmeister, Maria Goretti Martins de Melo, Mirtes Peinado, Moysés Diskin, Nur Shuqaira Mahmud Said Abdel Qader Shuqair e Pedro José Baptista Bernardo, todos servidores da referida agência à época dos fatos, em razão de prejuízos decorrentes do recebimento indevido de passagens e diárias em deslocamentos realizados no exercício de 2002.
3.	Observou-se, em síntese, a ausência de interesse da administração na realização das viagens, as quais ocorreram, em regra, em finais de semana e com destino às cidades de origem dos servidores.
4.	A auditoria interna da Anvisa exarou relatório em que concluiu haver indícios de liberalidade na concessão de passagens e diárias a servidores comissionados da agência para deslocamentos aos seus locais de origem, sem comprovação dos respectivos objetivos, ao arrepio dos normativos vigentes (peça 1, p. 273-281) .
5.	Em 18/5/2010, por meio do Acórdão 2572/2010-TCU-Primeira Câmara, que analisou as contas anuais da Anvisa - exercício de 2002 (TC Processo 011.122/2003-6) , esta Corte de Contas determinou à agência reguladora que instaurasse TCE para apurar ocorrências relacionadas à concessão de diárias e passagens em finais de semana, sem a devida justificativa, para a cidade de origem dos beneficiários. O Ministro relator, Weder de Oliveira, afirmou que a situação das concessões de passagens e diárias era grave, o que demandava o acionamento dos elos iniciais e naturais da cadeia de controle (o próprio gestor e o órgão de controle interno) a fim de buscar o ressarcimento dos valores aplicados irregularmente.
6.	Em atendimento à determinação deste Tribunal, a Anvisa constituiu comissão de tomada de contas especial, a qual, após as apurações cabíveis, expediu relatório em que reputou não justificada parte das passagens e diárias concedidas aos responsáveis arrolados nestes autos, configurando dano ao Erário (peça 23, p. 254) .
7.	No âmbito desta Corte de Contas, foi realizada a citação dos onze responsáveis para que oferecessem alegações de defesa ou recolhessem aos cofres da Anvisa os valores impugnados. Todos compareceram aos autos com suas respostas.
8.	A unidade técnica e o d. representante do Parquet especializado, em manifestações uniformes, entenderam que as alegações de defesa apresentadas não foram suficientes para sanear as irregularidades, razão pela qual propugnaram pela irregularidade das contas, com imputação de débito. Deixaram, no entanto, de sugerir a aplicação de multa tendo em vista o reconhecimento de ocorrência da prescrição da pretensão punitiva deste Tribunal, de acordo com o entendimento fixado por intermédio do Acórdão 1441/2016-TCU-Plenário. 
9.	O feito prosseguiu regularmente e, por meio do Acórdão 4428/2018-TCU-Primeira Câmara, os responsáveis acima listados tiveram suas contas julgadas irregulares, com imputação de débito. 
10.	É contra essa decisão que se insurgem os srs. Galdino Guttmann Bicho, Franklin Rubinstein e Pedro José Baptista Bernardo.
11.	O srs. Galdino Guttmann Bicho e Franklin Rubinstein sustentam, preliminarmente, a nulidade do julgado recorrido por não ter havido intimação acerca da sessão de julgamento, o que teria impedido a presença de seus procuradores, bem como violado a ampla defesa. Quanto ao mérito, em resumo, teceram argumentos sobre a inexistência de irregularidades, o contexto fático de criação da Anvisa, a comprovação de sua participação em reuniões que justificariam as viagens realizadas para a cidade do Rio de Janeiro e a violação ao princípio da boa-fé e da presunção de inocência.
12.	O sr. Pedro José Baptista Bernardo, por sua vez, alega que: (i) o TCU, ao julgar o TC Processo 011.122/2003-6, acatou as razões de justificativa apresentadas por ex-diretor da Anvisa, sr. Luiz Milton Veloso Costa, relativamente às autorizações de viagem ora questionadas por entender que, em razão de a gerência-geral possuir uma unidade no Rio de Janeiro, era plausível que se cumprisse jornada de trabalho naquele local às segundas e sextas-feiras; (ii) sobre as supostas viagens em período de férias, seria comum a marcação inicial de férias em determinada data e a posterior alteração; (iii) os sistemas de autorização de passagem não permitiam a emissão de bilhetes para servidores em período de gozo de férias; (iv) não seria crível que tivesse decidido passar suas férias em Brasília se sua família residia no Rio de Janeiro; (v) no Poder Executivo Federal, há muito tempo adota-se a prática de que os servidores podem optar por uma semana de recesso no período do Natal ou do Ano Novo, sendo que não gozou nenhum dos períodos de recesso em razão de ter sido escalado pela Anvisa para trabalhar com a equipe de transição de governo; (vi) à época, discutia-se a manutenção ou não do regime de regulação dos preços do setor de medicamentos, instituída pela Lei 10.213/2001, e, na condição de gerente-geral de regulação econômica e monitoramento de mercado, exercia fundamental participação nessa interlocução; (vii) sobre as viagens realizadas no período do carnaval, o deslocamento de Brasília para Goiânia ocorreu na quinta-feira para reunião com o Procon local, uma vez que Anvisa possuía diversos convênios com os Procon estaduais; e (viii) há inequívoca presunção de boa-fé de sua parte e admitir o contrário seria autorizar a presunção de má-fé, o que não encontraria guarida no ordenamento pátrio.
13.	A unidade técnica manifestou-se no sentido de se conhecer dos recursos interpostos para, no mérito, negar-lhes provimento em face da ausência de omissão, contradição ou obscuridade na deliberação vergastada.
14.	Quanto à preliminar de nulidade da deliberação recorrida ante a inexistência de notificação das partes para a sessão de julgamento, cumpre esclarecer aos embargantes que a ausência de intimação do responsável acerca da data de apreciação de seu processo no Tribunal de Contas da União não implica cerceamento de defesa, haja vista que a publicação da pauta de julgamento no Diário Oficial da União confere publicidade ao ato processual e permite a participação dos interessados na sessão.
15.	O entendimento supracitado, além de ser pacífico no âmbito deste Tribunal (vide Acórdão 537/2018-TCU-Primeira Câmara, 1.480/2017-Plenário e 928/2016-Plenário, dentre outros) , encontra amparo em deliberação do Supremo Tribunal Federal:
	"MANDADO DE SEGURANÇA. TRIBUNAL DE CONTAS DA UNIÃO. JULGAMENTO DE RECURSO DE RECONSIDERAÇÃO. INTIMAÇÃO PESSOAL DA DATA DA SESSÃO. DESNECESSIDADE. 1. Não se faz necessária a notificação prévia e pessoal da data em que será realizada a sessão de julgamento de recurso de reconsideração pelo Tribunal de Contas da União. Ausência de ofensa aos princípios da ampla defesa e do devido processo legal quando a pauta de julgamentos é publicada no Diário Oficial da União. 2. O pedido de sustentação oral pode ser feito, conforme autoriza o art. 168 do Regimento Interno do Tribunal de Contas da União, até quatro horas antes da sessão. Para tanto, é necessário que os interessados no julgamento acompanhem o andamento do processo e as publicações feitas no Diário Oficial da União. 3. Agravo regimental ao qual se nega provimento." (MS-AgR 26.732/DF, relatora Ministra Carmen Lúcia) 
16.	Em relação ao mérito, estou de acordo com o posicionamento uniforme adotado pela SecexSaúde e pelo d. representante do Parquet especializado, razão pela qual incorporo-o às minhas razões de decidir.
17.	De fato, evidenciou-se o intuito dos embargantes em rediscutir o mérito da questão, visto terem sido oferecidos os mesmos argumentos já analisados e refutados, sem o apontamento de obscuridade, contradição ou omissão.
18.	Aliás, em relação aos srs. Galdino Guttmann Bicho e Franklin Rubinstein, a unidade técnica destaca que, com exceção do pedido de nulidade do acórdão vergastado, os embargos opostos são semelhantes à resposta à citação no que diz respeito à cobrança indevida de valores. A coincidência do teor das peças mencionadas evidencia-se também pelo fato de que, nos embargos, embora haja menção a anexos que seriam juntados, esses não acompanharam tal expediente. Referidos anexos constaram somente da resposta à citação (peça 89, p. 28-131) .
19.	Em apertada síntese, os embargantes buscam justificar suas respectivas viagens vinculando-as às atribuições profissionais junto à Anvisa. Contudo, nenhum deles apresentou qualquer evento ou reunião associada diretamente às passagens e diárias impugnadas.
20.	As viagens ora questionadas foram realizadas no exercício de 2002, ainda sob a égide do Decreto 343/1991, que assim dispunha:
	"Art. 6º As diárias serão pagas antecipadamente, de uma só vez, exceto nas seguintes situações, a critério da autoridade concedente: (...) 
	§ 3º As propostas de concessão de diárias, quando o afastamento iniciar-se a partir da sexta-feira, bem como os que incluam sábados, domingos e feriados, serão expressamente justificadas, configurando, a autorização do pagamento pelo ordenador de despesas, a aceitação da justificativa."
	"Art. 7º São elementos essenciais do ato de concessão: (...) 
	III - a descrição objetiva do serviço a ser executado;"  (g.n.) 
21.	Transcreve-se, abaixo, trechos do voto que conduziu a deliberação recorrida, os quais examinaram especificamente a situação de cada um dos ora embargantes:
	" (...) 50.	O sr. Franklin Rubinstein, ouvidor da agência, foi ouvido em decorrência da realização de dezessete viagens, em finais de semana, com os custos suportados pela Anvisa e sem que houvesse comprovação do interesse público. O valor do débito atualizado monetariamente até 3/5/2016, data da citação, alcançou R$ 29.723,68 (peça 30) .
	51. Em sua defesa, o responsável sustenta que: (i) inexistiram irregularidades, pois as viagens foram realizadas a bem do serviço público; (ii) entre março e dezembro de 2002, frequentou curso de especialização na Universidade de Brasília, com aulas ministradas na segunda, terça e quarta-feira, no período noturno, restando somente os demais dias da semana para a realização das viagens de serviço; (iii) em 2002, a Anvisa somente exigia, para fins de comprovação de viagens, a apresentação dos cartões de embarque, os quais foram entregues em todas as ocasiões, sendo que relatórios detalhados e outros comprovantes passaram a ser cobrados somente a partir de 2003, por força de exigência dos órgãos de controle; (iv) existiam dificuldades quantitativas e qualitativas quanto aos recursos humanos disponíveis para desempenho das atividades da Anvisa; (v) as demandas da agência se concentravam, notadamente, nas cidades de São Paulo, Belo Horizonte e Rio de Janeiro, razão pela qual tinha o dever funcional de deslocar-se a essas cidades; (vi) não há qualquer comprovação de materialidade do fato tido como irregular e cabe a esta Corte de Contas comprovar a sua culpa, não havendo má-fé em sua conduta; (vii) o presente procedimento de ressarcimento ao erário afigura-se como ilegal, pois é necessária prévia ação judicial para haver desconto administrativo de valores supostamente utilizados de forma indevida; (viii) a Administração, ao buscar o ressarcimento dos valores referentes às viagens contestadas, não observa princípios norteadores da conduta administrativa, tais como legalidade, moralidade, eficiência, devido processo legal e razoabilidade; e (ix) o tratamento que lhe é dispensado, ao se desconsiderar todos os serviços prestados à Anvisa nos deslocamentos questionados, não é ético, honesto ou justo. (...) 
	53. Também neste caso os argumentos oferecidos não merecem prosperar.
	54. Consoante bem destacou a SecexSaúde, o sr. Franklin Rubinstein não apresenta qualquer documento que indique o desempenho de atividades profissionais relacionadas às atribuições de ouvidor da Anvisa durante os finais de semana questionados.
	55. Reitera-se, diferentemente do alegado, que havia previsão normativa que impunha a necessidade de justificar os deslocamentos efetuados em finais de semana. Ademais, os fatos tidos como irregulares foram claramente delineados no bojo do presente processo de tomada de contas especial, que é o procedimento administrativo previsto na Lei 8.443/1992 para buscar o ressarcimento decorrente de danos causados ao erário. Logo, não há necessidade de se aguardar eventual apreciação judicial, tendo em vista o já citado princípio da independência entre as instâncias.
	56. O sr. Galdino Guttmann Bicho, então chefe da unidade de medicamentos controlados, similares, fitoterápicos e isentos, foi ouvido em decorrência da realização de quatorze viagens, em finais de semana, com os custos suportados pela Anvisa e sem que houvesse comprovação do interesse público. O valor impugnado, atualizado monetariamente até 3/5/2016, data da citação, é de R$ 30.058,63 (peça 31) .
	57. Como observou a unidade técnica, a defesa apresentada por este responsável é bastante semelhante àquela apresentada pelo sr. Franklin Rubinstein. Assim, haja vista se tratarem de argumentos idênticos aos descritos nos parágrafos 51 e 52 deste voto, adota-se o mesmo entendimento no sentido de rejeitá-los. 
	58. Em adição, o sr. Galdino Guttmann Bicho salienta que: (i) à época dos fatos, ocupava o cargo de gerente-geral de laboratórios de saúde pública e, neste contexto, as viagens ao Rio de Janeiro eram imprescindíveis ao exercício de suas funções; (ii) o relatório final do grupo de trabalho da Anvisa concluiu ser clara a ausência de qualquer irregularidade; e (iii) declarações do sr. Márcio Mendes Biasoli (peça 89, p. 40) e do sr. Milton Ferreira Filho (peça 89, p. 28) , ambos ex-diretores da Anvisa, comprovam que a finalidade das viagens para o Rio de Janeiro era a participação em reuniões profissionais. (...) 
	60. Conforme bem apontado pela SecexSaúde, não se questiona, no presente processo, a necessidade de o sr. Galdino Guttmann Bicho realizar reuniões em locais diversos do Distrito Federal, em decorrência das funções inerentes ao cargo que ocupava. As irregularidades tratadas circunscrevem-se especificamente a quatorze viagens realizadas em finais de semana e sem justificativas, desrespeitando o art. 6º, § 3º, do Decreto 343/1991.
	61. Observa-se, ademais, que o resumo de reunião apresentado indica a realização de um encontro na ControlLab em 19/12/2002; contudo, o responsável não se encontrava no Rio de Janeiro nesta data, conforme se deflui da análise do PCD 016169 (peça 20, p. 61-63) e da relação dos participantes da Anvisa (peça 89, p. 59) . O responsável deslocou-se àquela cidade, partindo de Brasília, somente no dia seguinte (20/12/2002) . Desse modo, o referido documento não se presta a atestar qualquer dos deslocamentos questionados. (...) 
	69. O sr. Pedro José Baptista Bernardo, então gerente-geral de monitoramento de preços, foi notificado em decorrência da realização de cinco viagens, englobando finais de semana e com os custos suportados pela Anvisa, sem que houvesse comprovação do interesse público. O valor do débito atualizado monetariamente até 3/5/2016, data da citação, era de R$ 11.183,03 (peça 39) .
	70. Em linhas gerais, o responsável aduz que: (i) a Portaria 2.239/2001 da Anvisa instituiu a Coordenação de Propriedade Intelectual, com sede no Rio de Janeiro e vinculada à Gerência-geral de Regulação de Mercado e Monitoramento de Preços, da qual era o titular; (ii) as demandas da nova coordenação exigiram o desempenho de parte de suas atividades no Rio de Janeiro, as quais, em decorrência de acordo com a diretoria da agência reguladora, seriam desempenhadas às segundas e/ou sextas-feiras, conforme asseverado pelo sr. Luiz Milton Veloso Costa (ex-diretor da Anvisa) nas razões de justificativa apresentadas no TC Processo 011.122/2003-6, as quais foram acatadas no Acórdão 2572/2010-TCU-Primeira Câmara; (iii) quando se deslocou para o Rio de Janeiro, não recebeu diárias por se tratar de uma atividade de cunho permanente e por entender que não havia necessidade de onerar o Estado com despesas de hospedagem e alimentação, haja vista possuir familiares com residência no município em questão; (iv) o transcurso de longo período desde os fatos torna difícil comprovar documentalmente os inúmeros trabalhos realizados nos deslocamentos ao Rio de Janeiro; (v) sentença exarada no âmbito de ação civil pública (processo 2007.34.00.029993-1) julgou improcedente pedido do Ministério Público Federal em que se buscava o ressarcimento, pela via judicial, das viagens realizadas; (vi) as irregularidades que lhe foram imputadas não estão respaldadas em provas, mas em suposições e, por isso, deve prevalecer a presunção de sua boa-fé devido à ausência de dano ao erário, de obtenção de vantagens indevidas ou de satisfação de interesses pessoais.
	71. Assiste razão ao responsável no tocante ao fato de que o sr. Luiz Milton Veloso Costa, autoridade que ordenou a concessão das passagens questionadas nesta oportunidade, teve suas razões de justificativa acolhidas por este Tribunal no âmbito do Acórdão 2572/2010-TCU-Primeira Câmara. Naquela ocasião, considerou-se haver certa razoabilidade na autorização das passagens concedidas ao sr. Pedro José Baptista, uma vez que parecia plausível a necessidade de sua presença na organização de uma unidade nova que demandasse serviços mais técnicos e específicos. Ressalvou-se, no entanto, que, 'embora o autorizador não tenha demonstrado de forma individual documentos que comprovassem a realização de reuniões ou outros eventos que supostamente teriam motivado as viagens, há de se reconhecer que os argumentos trazidos indicam compatibilidade entre as atribuições do Gerente-Geral de Regulação do Mercado de Medicamentos - GGREM e o momento da constituição de uma coordenação nova no âmbito da Agência, responsável por uma das competências atribuídas à Agência Nacional de Vigilância Sanitária - Anvisa pela lei de criação da entidade (Lei nº 9.782/1999) '.
	72. Ocorre que, quando este Tribunal prolatou o citado Acórdão 2572/2010-TCU-Primeira Câmara, não eram conhecidas as conclusões das apurações da comissão de tomada de contas especial da Anvisa, que revelaram os detalhes dos deslocamentos do responsável à cidade do Rio de Janeiro. Restou apurada, por exemplo, a realização de viagens na véspera do feriado de carnaval (PCD 000956) , durante período de férias (PCD 008664 e 008945) e em final de semana de recesso de natal e ano novo (PCD 016201 e 016248) .
	73. A comissão da Anvisa examinou toda a documentação ofertada pelo responsável (peça 17, p. 506-507, 515 e 517) e observou que algumas das concessões de passagens e, consequentemente, das reuniões, duraram dois ou mais dias e englobaram os fins de semana, sem as justificativas cabíveis, tais como os exemplos abaixo:
	- PCD 956, em que o servidor foi para Goiânia em 7/2/2002, quinta-feira, mas regressou ao Rio de Janeiro, de onde saiu na quinta-feira seguinte, 14/2/2002, depois do carnaval, consoante o PCD 957. O responsável regressou ao Rio de Janeiro para passar o final de semana, retornando a Brasília em 18/2/2002, segunda-feira; 
	- PCD 1.188, em que o servidor se deslocou, em 19/2/2002, para Belém, com retorno a Brasília previsto para 20/2/2002, quarta-feira. Todavia, o PCD 1.477 aponta que o servidor, em 22/2/2002, sexta-feira, encontrava-se no Rio de Janeiro, tendo viajado a Brasília e regressado ao Rio de Janeiro na mesma data. Do Rio de Janeiro, só saiu em 28/2/2002, quinta-feira, com destino a Brasília, pelo PCD 1.745;
	- PCD 2.857, em que o responsável se deslocou na segunda-feira, 25/3/2002, para o Rio de Janeiro, devendo retornar na quinta-feira, 28/3/2002, véspera da sexta-feira Santa. Todavia, tal fato não ocorreu, já que no dia 4/4/2002, quinta-feira, saiu do Rio de Janeiro com destino a São Paulo (PCD 3.531) , com retorno previsto para Brasília em 5/4/2002. Novamente, não houve regresso a Brasília, já que, na segunda-feira, dia 8/4/2002, o servidor saiu do Rio de Janeiro para Brasília, conforme PCD 3.551;
	- PCD 4.067, em que o servidor foi autorizado a se deslocar ao Rio de Janeiro em 19/4/2002, sexta-feira, permanecendo no final de semana. Partiu de seu estado de origem em 22/4/2002, segunda-feira, para São Paulo (PCD 4.442) , com retorno ao Rio de Janeiro na mesma data. É de se ressaltar, no entanto, que, no dia 23/4/2002, conforme PCD 4.441, o servidor estava em Brasília, tendo se deslocado nesta data para o Rio de Janeiro, com retorno a Brasília em 25/4/2002; e
	- PCD 8.418, em que o responsável foi autorizado a efetuar deslocamentos a Florianópolis e Curitiba entre 8/7/2002 e 11/7/2002. Ocorre que houve passagem pelo Rio de Janeiro, sem qualquer motivação. O mesmo ocorreu no PCD 15.453/15.454.
	74. O responsável, por sua vez, não apresenta argumentos ou documentos que respaldem as viagens inquinadas, nos termos do Decreto 343/1991, vigente à época.
	75. Ante a inexistência, nos autos, de elementos capazes de comprovar a boa e regular aplicação dos recursos em questão, devem as alegações de defesa oferecidas serem rejeitadas."
22.	Cumpre reiterar que os deslocamentos que incluíssem finais de semana ou feriados deviam estar adequadamente justificados, segundo o Decreto 343/1991. Ocorre que, nas oportunidades que lhe foram oferecidas, os embargantes não apresentaram documentos que respaldassem as viagens impugnadas.
23.	Conforme as transcrições acima feitas, todos os pontos apresentados pelos embargantes foram examinados na deliberação originária, sendo que os embargos opostos, como dito anteriormente, apenas detonam o inconformismo dos responsáveis, não se prestando essa modalidade recursal a tal finalidade.
24.	Vale registrar, porém, no que tange especificamente ao sr. Pedro José Baptista Bernardo, que houve o oferecimento de três argumentos inéditos, não examinados da decisão embargada. São eles: (i) não estava em férias no período de duas PCD que lhe foram atribuídas; (ii) participou da equipe de transição de governo em 2002-2003 e, por isso, não teria usufruído de períodos de recesso; (iii) viagens realizadas no carnaval tiveram como finalidade a participação em reunião com o Procon.
25.	Embora seja inadmissível o exame de novos argumentos em embargos de declaração, reitero as considerações feitas pela unidade técnica no sentido de que também agora o embargante não fundamenta seus argumentos em elementos probatórios. E, ainda que, por hipótese, se aceitasse a alegação de mudança do período de gozo de férias ou a participação em grupo de transição de governo, a conclusão automática não seria que os deslocamentos tidos como irregulares tenham se dado no interesse da administração. Deveria haver prova de que as viagens realizadas foram motivadas por interesse da administração.
26.	Ante o exposto, devem ser rejeitados os embargos opostos.
27.	Diante do exposto, voto para que o Tribunal adote o acórdão que ora submeto à deliberação deste Colegiado.
TCU, Sala das Sessões Ministro Luciano Brandão Alves de Souza, em 14 de maio de 2019.
BENJAMIN ZYMLER 
Relator